---
title: "Mini-projet 2021 - Exploration des données de Pavkovic"
author: "Prénom Nom"
date: '`r Sys.Date()`'
output:
  html_document:
    self_contained: yes
    code_download: yes
    fig_caption: yes
    highlight: zenburn
    theme: cerulean
    toc: yes
    toc_depth: 3
    toc_float: yes
    code_folding: "hide"
  pdf_document:
    fig_caption: yes
    highlight: zenburn
    toc: yes
    toc_depth: 3
editor_options: 
  chunk_output_type: console
---




```{r settings, include=FALSE, echo=FALSE, eval=TRUE}

options(width = 300)
# options(encoding = 'UTF-8')
knitr::opts_chunk$set(
  fig.width = 7, fig.height = 5, 
  fig.path = 'figures/tcga-bic_',
  fig.align = "center", 
  size = "tiny", 
  echo = TRUE, 
  eval = TRUE, 
  warning = FALSE, 
  message = FALSE, 
  results = TRUE, 
  comment = "")

options(scipen = 12) ## Max number of digits for non-scientific notation
# knitr::asis_output("\\footnotesize")

```



```{r libraries, echo=FALSE, eval=TRUE}
#### Load required R libraries ####

## CRAN libraries
requiredLib <- c("knitr")
for (lib in requiredLib) {
  if (!require(lib, character.only = TRUE)) {
    install.packages(lib, )
  }
  require(lib, character.only = TRUE)
}



```


## Synopsis du projet


Le but du projet est de mettre en oeuvre les méthodes vues dans le module 3 "R et statistiques" pour explorer le jeu de données de Pavokovic, et de fournir un rapport d'analyse au format R markdown. 

Nous fournissons ci-dessous une trame avec les principales sections attendus. Sentez-vous libres d'adapter cette trame ou d'y ajouter des analyses complémentaires si elles vous aident à interpréter vos résultats. 

## Remise du rapport

Date: **le 10 mai 2021 minuit**.  Si vous anticipez un problème pour remettre le rapport à cette date contactez-nous aussi rapidement que possible pour que nous puissions prévoir une remise plus tardive. 

- Commencez par renommer le fichier Rmd en remplaçant Prenom-NOM par vos nom et prénom. 
- Le rapport est attendu en formats Rmd + HTML (en activant l'option self_contained de l'en-tête). 
- Déposez les fichiers dans un sous-dossier de vote compte du cluster. Attention, veillez à respecter précisément cette structure de chemin car nous nous baserons dessus pour récupérer vos résultats. 

    `/shared/projects/dubii2021/[login]/m3-stat-R/mini-projet` 


## Critères d'évaluation

- Reproductibilité des analyses: nous tenterons de regénérer le rapport HTML à partir de votre Rmd, en partant de notre compte sur le serveur IFB. 
- Manipulation des objets R
- Mobilisation des méthodes statistiques vues au cours
- Pertinence des interprétations statistiques
- Pertinence des interprétations biologiques
- Clarté de la rédaction
- Clarté des illustrations (figures et tableaux): graphismes, légendes ...

Nous vous encourageons à assurer la lisibilpité de votre code (syntaxe, nommage des variables, commentaires de code)

## Chargement des données brutes

Le bloc suivant contient une  fonction qui permet de télécharger un fichier dans l'espace de travail, sauf s'il est déjà présent. Nous l'utiliserons ensuite pour télécharger les données à analyser en évitant de refaire le transfert à chaque exécution de l'analyse. 

```{r function_download_only_once}
#' @title Download a file only if it is not yet here
#' @author Jacques van Helden email{Jacques.van-Helden@@france-bioinformatique.fr}
#' @param url_base base of the URL, that will be prepended to the file name
#' @param file_name name of the file (should not contain any path)
#' @param local_folder path of a local folder where the file should be stored
#' @return the function returns the path of the local file, built from local_folder and file_name
#' @export©
download_only_once <- function(
  url_base, 
  file_name,
  local_folder) {

  ## Define the source URL  
  url <- file.path(url_base, file_name)
  message("Source URL\n\t",  url)

  ## Define the local file
  local_file <- file.path(local_folder, file_name)
  
  ## Create the local data folder if it does not exist
  dir.create(local_folder, showWarnings = FALSE, recursive = TRUE)
  
  ## Download the file ONLY if it is not already there
  if (!file.exists(local_file)) {
    message("Downloading file from source URL to local file\n\t", 
            local_file)
    download.file(url = url, destfile = local_file)
  } else {
    message("Local file already exists, no need to download\n\t", 
            local_file)
  }
  
  return(local_file)
}
```


```{r download_and_load}
## Define the remote URL and local folder
pavkovic_url <- "https://github.com/DU-Bii/module-3-Stat-R/raw/master/stat-R_2021/data/pavkovic_2019/"

## Define the local folder for this analysis (where the data will be downloaded and the results generated)
pavkovic_folder <- "~/m3-stat-R/pavkovic_analysis"

## Define a sub-folder for the data
pavkovic_data_folder <- file.path(pavkovic_folder, "data")

## Download and load the expression data table
## Note: we use check.names=FALSE to avoid replacing hyphens by dots
## in sample names, because we want to keep them as in the 
## original data files. 
pavkovic_expr_file <- download_only_once(
  url_base = pavkovic_url, 
  file_name = "fa_raw_counts.tsv.gz",
  local_folder = pavkovic_data_folder)
pavkovic_expr <- read.delim(file = pavkovic_expr_file, 
                       header = TRUE, 
                       row.names = 1)
# colnames(pavkovic_expr)
# dim(pavkovic_expr)
# View(head(pavkovic_expr))

## Download the metadata file
pavkovic_meta_file <- download_only_once(
  url_base = pavkovic_url, 
  file_name = "fa_transcriptome_metadata.tsv",
  local_folder = pavkovic_data_folder)
pavkovic_meta <- read.delim(file = pavkovic_meta_file, 
                       header = TRUE, 
                       row.names = 1)

# View(pavkovic_meta)
kable(pavkovic_meta, caption = "Metdata for Pavkovoc FA transcriptome")
```

## Statistiques descriptives

Nous vous demandons de créer un data.frame qui collectera les statistiques par gène et par échantillon. 

## (Claire): prépare les questions ##


```{r gene_stat}


```


### Transformation log2

Appliquez une transformation log2 des données brutes, après avoir ajouté un epsilon $\epsilon = 1$ (les valeurs nulles seront donc représentées par un log2(counts) valant 0. 


```{r data_loading}

## (Claire): prépare les questions ##

```



### Statistiques par échantillon avant normalisation

- moyenne
- médiane
- écart-type
- premier quartile
- troisième quartile
- maximum
- nombre de valeurs nulles
- intervalle inter-quartiles

Ces résultats seront sotckés dans un data.frame avec 1 ligne par échantillon et 1 colonne par statistique, qui sera affiché avec la fonction `kable()` (n'oubliez pas la légende). 

```{r data_loading}

## (Claire): prépare les questions ##

```




## Filtrage et normalisation des données

Nous fournissons ci-dessous le code pour normaliser les données, en standardisant le 3ème quantile. 

La méthode choisie ici consiste à 

- écarter les gènes "non-détectés", c'est -à-dire ceux ayant des valeurs nulles dans >90% des échantillons, ou ayant une valeur moyenne < 10 (arbitrairement). 

- standardiser les échantillons sur le 3ème quartile des valeurs non-nulles. Nous vous rappelons que d'autres méthodes plus élaborées ont été vues dans les modules 4 et 5, mais nous avons choisi ici une solution simple tout en étant robuste. 

```{r sample_wise_standardisation}
## (Jacques):  ##

```

### Statistiques par gène après normalisation, et annotation des gènes


Générez un data.frame avec une ligne par gène et une statistique par colonne, à partir du tableau de données normalisées :

- moyenne
- écart-type
- coefficient de variation
- minimum
- médiane
- maximum
- annotations biomart

```{r data_loading}

## (Claire): prépare les questions ##

```


## Distribution des données

- Dessinez un box plot des échantillons avant et après normalisation, et commentez la façon dont l'effet de la normalisation apparaît sur ces graphiques. 

```{r }
## (Jacques): prépare  ##

```

## Filtrage

- Sélectionnez les gènes ayant un niveau moyen minimal de XX et un coefficient de variation 


```{r }
## (Jacques): prépare  ##

```

## ACP

- plot des gènes: Jacques? Anne et Claire ne sont pas sûres que ce soient pertinent!
- plot des échantillons en colrant par condition (time point) en prenant les gènes comme variables

```{r }
## (Jacques ou Anne): prépare  ##

```

## Clustering

1. matrice de distance
2. hclust dans les 2 sens
3. heatmap
4. représenter sur l'ACP les lcusters d'échantillon

```{r }
## (Anne): prépare  ##

```



