---
title: "A first data analysis with R -- descriptive statistics, statistical tests"
author: "Claire Vandiedonck & Jacques van Helden"
date: "`r Sys.Date()`"
output:
  html_document:
    self_contained: no
    code_folding: hide
    fig_caption: yes
    fig_height: 6
    fig_width: 7
    highlight: tango
    incremental: no
    keep_md: yes
    smaller: yes
    theme: cerulean
    toc: yes
    toc_depth: 3
    toc_float: yes
    widescreen: yes
  beamer_presentation:
    colortheme: dolphin
    fig_caption: yes
    fig_height: 6
    fig_width: 7
    fonttheme: structurebold
    highlight: tango
    incremental: no
    keep_tex: no
    slide_level: 2
    theme: Montpellier
    toc: yes
  pdf_document:
    fig_caption: yes
    highlight: zenburn
    toc: yes
    toc_depth: 3
  revealjs::revealjs_presentation:
    theme: night
    transition: none
    self_contained: no
    code_folding: hide
    css: ../../slides.css
  slidy_presentation:
    font_adjustment: 0   ## set to negative/positive values for smaller/bigger fonts
    duration: 45
    self_contained: no
    code_folding: hide
    fig_caption: yes
    fig_height: 6
    fig_width: 7
    highlight: tango
    incremental: no
    keep_md: yes
    smaller: yes
    theme: cerulean
    toc: yes
    widescreen: yes
  ioslides_presentation:
    self_contained: no
    code_folding: hide
    css: ../../slides.css
    fig_caption: yes
    fig_height: 6
    fig_width: 7
    highlight: tango
    smaller: yes
    toc: yes
    widescreen: yes
font-import: http://fonts.googleapis.com/css?family=Risque
subtitle: DUBii -- Statistics with R
font-family: Garamond
transition: linear
---

```{r include=FALSE, echo=FALSE, eval=TRUE}
## Install knitr package if required
if (!require(knitr)) {
  message("Installing missing package: knitr")
  install.packages("knitr")
}
library(knitr)

options(width = 300)
knitr::opts_chunk$set(
  fig.width = 7, fig.height = 5, 
  out.width = "80%",
  fig.align = "center", 
  fig.path = "figures/data-structures_",
  size = "tiny", 
  echo = TRUE, 
  eval = TRUE, 
  warning = FALSE, 
  message = FALSE, 
  results = TRUE, 
  comment = "")
# knitr::asis_output("\\footnotesize")
```



# Objectifs

Ce tutoriel doit vous faire voir comment représenter et analyser des variables qualitatives et quantitatives, et effectuer les principaux tests statistiques.

Le jeu de données `diabdata` est extrait d'une cohorte de patients diabétiques de type 2 suivis par le Dr Louis Potier à l'hopital Bichat. Il comporte des informations morphométriques (taille, poids) et biologiques (lipides sériques). Il inclut 1732 patients. 



#### Solutions

En cas d'urgence poussez sur **Code** pour révéler la solution.


## 1. Importation des données

Le fichier a importé s'appelle `diabdata.txt`. Il est présent dans le répertoire `/shared/projects/dubii2020/data/module3/seance2/`

Ouvrez le d'abord dans un éditeur de texte pour voir comment il est structuré.
Importez-le dans votre session R ouverte dans votre répertoire de travail.
Attention à la décimale!

**Fonctions : ** `setwd(),read.table(), str(), head(), tail()`


```{r solution_1}
#setwd("~")
#"/shared/projects/dubii2020/data/module3/seance2/"
info_samples <- read.table("diabdata.txt", header=TRUE, sep=";", dec = "," , stringsAsFactors = FALSE)
```

Regardez la structure de l'objet importé pour vérifier son format. Il s'agit d'un dataframe. Affichez également les premières lignes puis les dernières lignes de ce dataframe.

```{r solution_2}
str(info_samples)
head(info_samples)
tail(info_samples)
```

## 2. Variables qualitatives

### 2.1 L'identifiant

Que pensez-vous de l'identifiant des sujets? S'agit-il d'une variable qualitative ou quantitative?
Si nécessaire, transformez le type de données de cette variable `ìdentifiant` pour qu'il s'agisse d'une chaîne de caractères et vérifiez le résultat.

**Fonctions : ** `as.character(), str()`

```{r solution_3}
info_samples$identifiant <- as.character(info_samples$identifiant)
str(info_samples)
```

### 2.2 Description des variables qualititatives

Quelles sont les valeurs possibles des variables qualitatives?

**Fonctions : ** `unique()`
```{r solution_4}
unique(info_samples$genre)
unique(info_samples$origine)
unique(info_samples$tabac)
```

Combien d'occurences observe-t-on pour chaque valeur de ces varaibles?

**Fonctions : ** `table()`
```{r solution_5}
table(info_samples$genre)
table(info_samples$tabac)
table(info_samples$origine)
```

Compte-tenu des effectifs moindre pour les sujets d'origine d'Amérique du Nord et d'Amérique latine, regroupez ces deux catégories en une seule que vous appellerez `AMERIQUE`

```{r solution_6}
info_samples$origine[which(info_samples$origine == "AMERIQUE DU NORD")] <- "AMERIQUE"
info_samples$origine[which(info_samples$origine == "AMERIQUE LATINE")] <- "AMERIQUE"
```

### 2.3 Représentation graphique des distributions des variables qualititatives

Il existe deux principales fonctions graphiques primaires pour représenter les données qualitatives: 

Une première représentation est celle en camembert.
Faites un camembert des données concernant la consommation de tabac, le genre et l'origine.
Vous pouvez jouer sur la couleur, l'orientation et modifier l'affichage des valeurs, ajouter un titre.

**Fonctions : ** `pie(), table()`

```{r solution_7}
pie(table(info_samples$tabac), main="Tabac")
pie(table(info_samples$genre), col=c("pink", "blue"),
    labels = c("Femmes", "Hommes"), main="Pie chart of the gender variable in the sample")
pie(table(info_samples$origine), main="Pie chart of the origine variable in the sample", cex=0.5, clockwise = T)
```

Ceendant, la représentation sous forme de camembert n'est pas recommandée car l'oeil a souvent du mal à interpréter des surfaces différentes.

Une deuxième représentation qui est préférée pour celle des variables qualitatives est celle des diagrammes en bâtons. En ordonnées vous pouvez indiquer l'effectif ou la fréquence dans l'échantillon.

```{r solution_8}
barplot(table(info_samples$origine)/length(info_samples$origine), main="Distribution of the origine variable", ylab="frequency")

```


On peut également générer des tableaux de contingence de deux variables qualitatives et les représenter ensemble graphiquement dans des diagrammes en bâtons empilés.


```{r solution_9}
table(info_samples$genre, info_samples$origine)
barplot(table(info_samples$genre, info_samples$origine), main="Distribution de la variable origine avec la répartition des genres epilée", col = c("pink", "blue") )

barplot(table(info_samples$origine, info_samples$genre), main="Distribution de la variable genre avec la répartition de l'origine empilée") 

table(info_samples$genre, info_samples$tabac)
barplot(table(info_samples$tabac, info_samples$genre)/dim(info_samples)[1], main="Distribution de la variable tabac avec la variable genre empilée", ylim=c(0,1)) 

```

### 2.4 Tests statistiques sur variables qualitatives

On peut effectuer des tests de comparaison des proportions ou des distributions avec un test de Chi2 de Pearson.

Testez à présent si la distribution de la variable `tabac` est indépendante de celle du `genre` par un test de Chi2 à 2 degrés de libertés. L'hypothèse nulle est celle de distribution indépendantes, l'hypothèse alsternative de variables liées.
Extraire la p-value du test.


```{r solution_10}
chisq.test(info_samples$tabac, info_samples$genre)
str(chisq.test(info_samples$tabac, info_samples$genre))
chisq.test(info_samples$tabac, info_samples$genre)$p.value
```


## 3. Variables quantitatives

### 3.1 Description des variables quantitatives

Le jeu de données comprends 3 variables quantitatives continues: la `taille`, le `poids` et le taux de triglycréides `TG`

Définissez une nouvelle variable `ìmc` correspondant à l'indice de masse corporelle. On rappelle qu'il s'agit du poids en kg divisé par le carré de la taille en m². Arrondissez cette valeur à deux décimales.

```{r solution_11}
info_samples$imc <- round(info_samples$poids/(info_samples$taille/100)^2,2)
```


### 3.2 Distribution des variables quantitatives

Affichez les valeurs de dispersion de ces variables.

```{r solution_12}
summary(info_samples[,5:8])
```


Il existe plusieurs représentations possibles de ces distributions:

- un histogramme auquel vous pouvez supperposer la courbe de densité si vous avez affiché l'axe des ordonnées en fréquence plutôt qu'en effectifs.

- une boite à moustaches

- des nuages de points à une dimension (`stripcharts`)

Dessinez un histogramme pour chacune des vraiables taille et poids.
```{r solution_13}
hist(info_samples$taille)
hist(info_samples$poids, freq=F)
lines(density(info_samples$poids), col="red")
```

Dessinez ensuite dans une même fenêtre graphique ccôte à côte les boxplots des variables tailles et poids.

```{r solution_14}
opar <- par() # pour sauvegardez les paramètres graphiques
par(mfrow=c(1,2)) # pour dessiner les deux boxplots sur une ligne et deux colonnes de la fenêtre graphique
boxplot(info_samples$taille, main="taille")
boxplot(info_samples$poids, main="poids")
par(opar)# pour restaurer les paramètres graphiques
```

Dans une même fenêtre graphique, dessinez à présent l'un en dessous de l'autre un stripchart horizontal, un histogramme et un boxplot horizontal de la variable `poids`

```{r solution_15}
opar <- par()
par(mfrow=c(3,1))
stripchart(info_samples$poids, vertical = F, axes=F, main="Distribution du poids")
hist(info_samples$poids, freq=F, xlab="", main="")
boxplot(info_samples$poids, horizontal = T, frame.plot=F, xlab="Poids")
par(opar)
```


__Quelle est l'influence des variables qualitatives sur ces distributions?__

Nous allons explorer l'impact du facteur origine et de celui du genre sur la taille et le poids.
Une première analyse exploratoire consite à représenter ces distributions selon le facteur considéré.

Dessinez 4 boxplots dans une même fenêtre graphique de ces distributions.

```{r solution_16}
opar <- par()
par(mfrow=c(2,2))
boxplot (info_samples$taille ~ info_samples$origine, xlab="Region", ylab="taille", col = "steelblue3")
boxplot (info_samples$poids ~ info_samples$origine, xlab="Region", ylab="poids", col = "steelblue3")
boxplot(info_samples$taille ~ info_samples$genre, xlab="Genre", ylab="taille", col = "steelblue3")
boxplot(info_samples$poids ~ info_samples$genre, xlab="Genre", ylab="poids", col = "steelblue3")
par(opar)
```

### 3.3 Tests statistiques sur des variables quantitatives

#### 3.3.1 Tests de comparaison de 2 moyennes
En regardant les boxplots ci-dessus, on souhaite tester si le genre a effctivement un impact sur les variables `taille` et `poids`

Une première étape est de calculer les moyennes estimées dans ces échantillons de la moyenne dans la population.

Commençons par la variable `poids`:

```{r solution_17}
by(info_samples$poids, info_samples$genre, mean)
```
Les valeurs entre les échantillons sont différentes: m1≠m2
Cela ne signifie pas que μ1≠μ2

On doit réaliser un test statistique de comparaison de moyennes.

On vérifie d'abord si l'homoscedascticité, cad l'égalité des variances dans les deux groupes.

```{r solution_18}
by(info_samples$poids, info_samples$genre, var)
var.test(info_samples$poids[info_samples$genre=="F"],info_samples$poids[info_samples$genre=="M"])
```
Le test de comapraison des variances ne permet pas de rejetter leur égalité.

Nous pouvons donc réaliser un test de Student.

```{r solution_19}
t.test(info_samples$poids ~ info_samples$genre, var.equal=T)
```

Comparez à présent les moyennes de la variable `taille`:

```{r solution_20}
#estimation des moyennes:
by(info_samples$taille, info_samples$genre, mean)

# comparaison des varainces
by(info_samples$taille, info_samples$genre, var)
var.test(info_samples$taille[info_samples$genre=="F"],info_samples$taille[info_samples$genre=="M"])

## l'égalité des variances ne peut être rejetée. On conduit donc un test de Welsh qui est prposé par défaut dans R avec la fonction t.test()

t.test(info_samples$taille ~ info_samples$genre) # le test est significatif avec une p-value < 2.2e-16
t.test(info_samples$taille ~ info_samples$genre)$p.value # pour extraire la p-value

```


#### 3.3.2 Tests de comparaison de plus de 2 moyennes

Générons une nouvelle variable aléatoire en discrétisant la variable `imc` pour définir la variable `ìmc_cat` indiquant si les sujets sont maigres (imc < 18.5), de corpulence normale (entre 18.5 et 25), en surpoids (entre 25 et 30) ou obèses (au delà de 30).
Transformez cette variable en facteur à 4 niveaux en attribuant le niveau 1 à une corpulence normale.

```{r solution_21}
info_samples$imc_cat <- NA
info_samples$imc_cat[info_samples$imc<18.5] <- "maigreur"
info_samples$imc_cat[info_samples$imc>=18.5 & info_samples$imc<25] <- "normal"
info_samples$imc_cat[info_samples$imc>=25 & info_samples$imc<30] <- "surpoids"
info_samples$imc_cat[info_samples$imc>=30] <- "obesite"

info_samples$imc_cat <- factor(info_samples$imc_cat, levels=c("normal", "maigreur", "surpoids", "obesite"))
```

Testons à présent si le poids moyen est bien différent entre ces 4 niveaux d'imc_cat.
On procède d'abord à la vérification de l'homoscédascticité.

```{r solution_22}
by(info_samples$poids, info_samples$imc_cat, mean)
by(info_samples$poids, info_samples$imc_cat, var)
bartlett.test(poids~imc_cat, data=info_samples)
```

Malheureusement les variances diffèrent significativement entre les groupes.
On ne peut réaliser une analyse paraméttrique (ANOVA).
On effectue donc un test non paramétrique de Kruskal-Wallis:

```{r solution_23}
kruskal.test(log(info_samples$TG) ~ info_samples$imc_cat)
```

#### 3.3.3 Tests de corrélation entre deux variables continues

Les variables `taille` et `poids` sont elles corrélées entre elles?

```{r solution_24}
cor.test(info_samples$taille, info_samples$poids)
plot(data=info_samples, taille~poids)
abline(lm(data=info_samples, taille~poids), col="red")
```

Les variables `poids` et `imc`  sont elles corrélées entre elles?

```{r solution_25}
cor.test(info_samples$poids, info_samples$imc)
plot(data=info_samples, poids~imc)
abline(lm(data=info_samples, poids~imc), col="red")
```


Le taux de triglycérides exprimé en log est-il également corrélé à l'IMC?

```{r solution_26}
cor.test(log(info_samples$TG), info_samples$imc)
plot(data=info_samples, log(TG)~imc)
abline(lm(data=info_samples, log(TG)~imc), col="red")
```

Il y a donc aussi une corrélation positive significative, bien que plus modeste en amplitude.


#### 3.3.4 Tests de régression linéaire entre deux variables

Testons à présent l'impact des catégorie d'imc (variable explicative) sur le taux de triglycérides en log (variable expliquée):


```{r solution_27}
summary(lm(log(info_samples$TG) ~ info_samples$imc_cat))
```

On constate un impact significatif du surpoids et de l'obésité sur ce taux de triglycérides!