---
title: "Basic data structures in R -- matrices, data frames and lists"
author: "Claire Vandiedonck & Jacques van Helden"
date: "`r Sys.Date()`"
output:
  html_document:
    self_contained: no
    code_folding: hide
    fig_caption: yes
    fig_height: 6
    fig_width: 7
    highlight: tango
    incremental: no
    keep_md: yes
    smaller: yes
    theme: cerulean
    toc: yes
    toc_depth: 3
    toc_float: yes
    widescreen: yes
  beamer_presentation:
    colortheme: dolphin
    fig_caption: yes
    fig_height: 6
    fig_width: 7
    fonttheme: structurebold
    highlight: tango
    incremental: no
    keep_tex: no
    slide_level: 2
    theme: Montpellier
    toc: yes
  pdf_document:
    fig_caption: yes
    highlight: zenburn
    toc: yes
    toc_depth: 3
  revealjs::revealjs_presentation:
    theme: night
    transition: none
    self_contained: no
    code_folding: hide
    css: ../../slides.css
  slidy_presentation:
    font_adjustment: 0   ## set to negative/positive values for smaller/bigger fonts
    duration: 45
    self_contained: no
    code_folding: hide
    fig_caption: yes
    fig_height: 6
    fig_width: 7
    highlight: tango
    incremental: no
    keep_md: yes
    smaller: yes
    theme: cerulean
    toc: yes
    widescreen: yes
  ioslides_presentation:
    self_contained: no
    code_folding: hide
    css: ../../slides.css
    fig_caption: yes
    fig_height: 6
    fig_width: 7
    highlight: tango
    smaller: yes
    toc: yes
    widescreen: yes
font-import: http://fonts.googleapis.com/css?family=Risque
subtitle: DUBii -- Statistics with R
font-family: Garamond
transition: linear
---

```{r include=FALSE, echo=FALSE, eval=TRUE}
## Install knitr package if required
if (!require(knitr)) {
  message("Installing missing package: knitr")
  install.packages("knitr")
}
library(knitr)

options(width = 300)
knitr::opts_chunk$set(
  fig.width = 7, fig.height = 5, 
  out.width = "80%",
  fig.align = "center", 
  fig.path = "figures/data-structures_",
  size = "tiny", 
  echo = TRUE, 
  eval = TRUE, 
  warning = FALSE, 
  message = FALSE, 
  results = TRUE, 
  comment = "")
# knitr::asis_output("\\footnotesize")
```



## Exercice 1

- Créez la matrice identité `matIdentite` de dimension 10 lignes x 10 colonnes contenant uniquement le chiffre 0. Puis remplacez uniquement les valeurs de la diagonale par le chiffre $1$. Imprimez la matrice à l'écran.

- Créez une matrice `matAleatoire` contenant des valeurs tirées aléatoirement de dimension 10 lignes x 10 colonnes, dont les éléments suivent une loi normale de moyenne 0 et de variance $5$. Imprimez la matrice à l'écran en arrondissant à 2 décimales. 



### Astuce

- Fonctions: `matrix()`, `diag()`, `print()`, rnorm()`, `round() 

### Solutions

En cas d'urgence poussez sur **Code** pour révéler la solution.

```{r solution_1}
matIdentite <- matrix(ncol = 10, nrow = 10, data = 0)
diag(matIdentite) <- 1
print(matIdentite)
```

#### Matrice de nombres aléatoires

```{r result_1b}
## Generatre a 10x10 matrix with random normal numbers
matAleatoire <- matrix(
  nrow = 10, 
  ncol = 10, 
  data = rnorm(n = 100, 
               mean = 0, 
               sd = sqrt(5)))

## Print the results rounded at 2 decimals
print(round(matAleatoire, digits = 2))
```


## Exercice 2.1

Créez deux vecteurs aléatoires nommés `x1` et `x2`, contenant chacun $n = 10.000$ valeurs aléatoires respectivement compatibles:

a. avec une loi normale centrée réduite pour `x1`;
b. avec une loi uniforme définie sur l’intervalle $[0, 10]$ pour `x2`.

Vérifiez la distribution empirique de ces échantillons en dessinant des histogrammes. 

Vérifiez si les paramètres de vos échantillons aléatoires correspondent à vos attentes (et à leur *espérance statistique*). 


**Fonctions à utiliser :** `rnorm()`, `runif()`, `cbind()`, `rbind()`, `dim()`, `mean()`, `var()`, `min()`, `max()`, `summary()`, ...

### Solutions


```{r}
n <- 10000 ## define vector sizes
x1 <- rnorm(n = n, mean = 0, sd = 1) ## normal random
x2 <- runif(n = n, min = 0, max = 10) ## uniform random 
```


```{r rnorm_hist_simple, fig.width=7, fig.height=4, out.width="60%", fig.cap="(too) simple istogram of normally distributed random numbers."}
hist(x = x1, breaks = 100)
```


```{r rnorm_hist, fig.width=7, fig.height=4, out.width="60%", fig.cap="Histogram of normally distributed random numbers. "}
hist(x = x1, breaks = 100, 
     las = 1, 
     col = "palegreen",
     main = "Random normal numbers",
     xlab = "Value"
     )
```


```{r runif_hist, fig.width=7, fig.height=4, out.width="60%", fig.cap="Histogram of uniformly distributed random numbers. "}
hist(x = x2, breaks = 10, 
     las = 1, 
     col = "cyan",
     main = "Uniformly distributed random numbers",
     xlab = "Value"
     )
```


```{r x1_statistics}
summary(x1)

```

## Exercice 2.2

Créez une matrice `m1` qui contient les 10 premières valeurs de `x1` (colonne 1 de `m1`) et les 10 dernières valeurs de `x2` (colonne 2 de `m1`).

### Solution

```{r}
## Prepare an empty matrix
m1 <- matrix(nrow = 10, ncol = 2)

## Assign values to the first column
m1[, 1] <- head(x = x1, n = 10)

## Assign values to the second column
m1[, 2] <- tail(x = x1, n = 10)

## Print the result rounded to 3 decimals
print(round(m1, digits = 3))
```


## Exercice 2.3

Créez une matrice `m2` qui contient 

- les 16ème, 51ème, 79ème, 31ème et 27ème valeurs de `x1` (colonne 1 de `m2`) et
- les 30ème, 70ème, 12ème, 49ème et 45ème de `x2` (colonne 2 de `m2`).

### Solutions

```{r}
m2 <- matrix(nrow = 5, ncol = 2)

## Assign values
m2[, 1] <- x1[c(16, 51, 79, 31, 27)]
m2[, 2] <- x2[c(30, 70, 12, 49, 45)]

## Print the result
print(m2)
```

## Exercice 2.4

Concaténez à la suite (l’une en dessous-de l’autre) les matrices `m1` et `m2`, afin d’obtenir une nouvelle matrice `m3`. Quelles sont les dimensions (nombre de lignes et de colonnes) de `m3` ?

**Fonctions : ** `rbind()`, `cbind()`, `dim()`, `ncol()`, `nrow()`

### Solutions

```{r}
m3 <- rbind(m1, m2)
dim(m3)
nrow(m3)
ncol(m3)
```



## Exercice 3.1

Importez dans votre session R les données nommées `WorldPhones` (pré-existantes dans R). Affichez le contenu de la variable `WorldPhones`. Quelle est sa structure et sa classe ?



## Exercice 3.2

Calculez le nombre total de numéros de téléphone attribués :

a. au cours des différentes années (vecteur `nbrTelAn`)
b. pour chaque continent (vecteur `nbrTelCont`)

## Exercice 3.3

Quel est le continent qui a le plus / moins de numéros attribués ?

## Exercice 3.4

Dans combien de continents y a-t-il plus de : 20.000, 50.000 et 200.000 numéros de téléphone attribués ? 

**Fonctions à utiliser :** 

-`data(WorldPhones)`, 
- `class()`, 
- `dim()`, 
- `rownames()`, 
- `colnames()`, 
- `str()`, 
- `sum()`, 
- `apply()`, 
- `names()`, 
- `max()`, 
- `min()`,
- `which()`, 
- `which.max()`,
- `which.min()`
- ...

## Solutions exercice 3

```{r}
data("WorldPhones")
print(WorldPhones)
class(WorldPhones)
dim(WorldPhones)
rownames(WorldPhones)
colnames(WorldPhones)
```


```{r}
## Marginal sums per year
nbrTelAn <- apply(WorldPhones, 1, sum)
print(nbrTelAn)

## Marginal sums per continent
nbrTelCont <- apply(WorldPhones, 2, sum)
print(nbrTelCont)
```


```{r}
names(which.max(nbrTelCont))
names(which.min(nbrTelCont))

## Another way: with head and tail
tail(sort(nbrTelCont), n = 1)
head(sort(nbrTelCont), n = 1)
```

```{r}
sum(nbrTelCont > 20000)
sum(nbrTelCont > 50000)
sum(nbrTelCont > 200000)
```



## Exercice 4

- Téléchargez le fichier [minitable1.txt](https://raw.githubusercontent.com/DU-Bii/module-3-Stat-R/master/stat-R_2020/data/minitable1.txt). 

- Ouvrez-le avec un éditeur de texte ou un calculateur pour identifier sa structure et les cases non remplies.

- Importez le dans R dans un objet `test.data` et vérifiez sa structure et son contenu.

- Comment les données manquantes ont-elles été lues ? Remplacez-les par NA si elles n’ont pas été lues comme une donnée manquante.

- Déplacez la colonne 1 en dernière colonne.

- Renommez les colonnes colA, colB, colC, colD, colE... dans le nouvel ordre obtenu.

- Supprimez la deuxième ligne.

- Ajoutez une colonne de valeurs numériques obtenues en divisant les valeurs de la `colE` par les valeurs de la `colA`.

- Dans la `colC`, remplacez les valeurs `toto` par `tata` et vice-versa.

- Dans la `colC`, remplacez les lettres $t$ par des $m$.

- Triez le dataframe par ordre croissant de la colonne `colE`.

- Convertissez la colonne `colB` en valeurs numériques.

- Dans un vecteur sumcolA, calculer la somme de la `colA`.

- Faites un sous-dataframe `test.data2` contenant les lignes pour lesquelles les éléments de la `colE` sont inférieurs ou égaux à ceux de la `colA`.

- Sauvegardez le data frame `test.data2` en fichier texte avec des `;` comme séparateurs de champs.

**Fonctions à utiliser dans l’ordre :** `read.table()`, `str()`, `is.na()`, `paste()`, `gsub()`, `order()`, `as.integer()`, `sum()`, `subset()`, `write.table()`

## Exercice 5

Sauvegardez dans une liste `session2_list` tous les objets créés pendant les exercices 1 à 4 en les mettant dans des sous-listes correspondant à chaque exercice que vous nommerez `exo1`, `exo2`, `exo3` et `exo4`.

**Fonctions à utiliser :** `list()`, `names()`



