---
title: "Détection de gènes différentiellement exprimés à partir de données RNA-seq"
author: "Jacques van Helden"
date: '`r Sys.Date()`'
output:
  pdf_document:
    fig_caption: yes
    highlight: zenburn
    toc: yes
    toc_depth: 3
  beamer_presentation:
    colortheme: dolphin
    fig_caption: yes
    fig_height: 6
    fig_width: 7
    fonttheme: structurebold
    highlight: tango
    incremental: no
    keep_tex: no
    slide_level: 2
    theme: Montpellier
    toc: yes
  revealjs::revealjs_presentation:
    theme: night
    transition: none
    self_contained: true
    css: ../slides.css
  html_document:
    self_contained: no
    fig_caption: yes
    highlight: zenburn
    theme: cerulean
    toc: yes
    toc_depth: 3
    toc_float: yes
    code_folding: "hide"
  slidy_presentation:
    smart: no
    slide_level: 2
    self_contained: yes
    fig_caption: yes
    fig_height: 6
    fig_width: 7
    highlight: tango
    incremental: no
    keep_md: yes
    smaller: yes
    theme: cerulean
    toc: yes
    widescreen: yes
  ioslides_presentation:
    slide_level: 2
    self_contained: no
    colortheme: dolphin
    fig_caption: yes
    fig_height: 6
    fig_width: 7
    fonttheme: structurebold
    highlight: tango
    smaller: yes
    toc: yes
    widescreen: yes
font-import: http://fonts.googleapis.com/css?family=Risque
subtitle: "Diplôme Interuniversitaire en Bioinformatique intégrative (DU-Bii 2019)"
font-family: Garamond
transition: linear
editor_options: 
  chunk_output_type: console
---


## Introduction

Depuis l'avénement du du séquençage massivement parallèle (NGS, Next Generation Sequencing) en 2007, la détection de gènes différentiellement exprimés (DEG) à partir de données transcriptomiques RNA-seq constitue l'une de ses application les plus populaires. 

Le principe est de mesurer, dans différentes conditions, la concentration d'ARN correspondant à chaque gène, et de comparer ces concentrations entre les échantillons de deux (**comparaison à 2 groupes** ou **binaire**) ou plusieurs conditions (comparaison **multi-groupes**).

Dès les premières analyses, les chercheurs se sont rendus compte que les méthodes classiques d'analyse différentielles (tests de Student, ANOVA) ne se prêtaient pas du tout à l'analyse de telles données, car leur nature diffère fondamentalement des hypothèss de travail sous-jacentes, pour différentes raisons. 

1. Le niveau d'expression d'un gène est quantifié sur une échelle discrète (comptage du nombre de lectures alignées qui chevauchent le gène), alors que les tests paramétriques reposent sur une hypoothèse de normalité. 

2. Les ordres de grandeur des comptages varient fortement d'un gène à l'autre: certains gènes ont une poignée de comptages par échantillons, d'autres des centaines de milliers. Les gènes très très fortement représentés correspondent généralement à des gènes non-codants (par exemple ARN ribosomique) ou à des fonctions cellulaires particulières liées au métabolisme de l'ARN, et on comprend les raisons biologiques de leur sur-représentation. Ils n'en constituent pas moins ce qu'on appelle en statistique des "valeurs aberrantes" ("outliers"). 

3. Les distributions de comptages comptent généralement un très grand nombre de valeurs nulles ("zero-inflated distributions"). 

4. Ces particularités posent des problèmes particuliers pour la normalisation des librairies de comptages : 

    - la présence d'outliers affecte fortement la moyenne, et de façon très instable, ce qui biaise fortement l'estimation de la tendance centrale. 
    
    - la stratégie de repli sur des estimateurs robustes, comme la médiane est contestable du fait du très grand nombre de valeurs nulles (dans certains cas, plusn d'un quart voire la moitié des gènes ont une valeur nulle pour un échantillon). 
    
    
Des méthodes spécifiques ont donc été développées dès 2010 pour affronter ces difficultés particulières de la normalisation et de l'analyse différentielle des données de RNA-seq. 


## But de ce TP

Le but de ce TP est d'effectuer une première exploration de l'analyse différentielle des données d'expression, sur base d'un petit cas d'étude simple: l'analyse transcriptionnelle de mutants de sporulation chez la levure **Saccharomyces cerevisiae**. 

## Cas d'étude

... A ECRIRE: DESCRIPTION DU CAS D'ETUDE


## Sources des données

## Paramètres de l'analyse

Nous définissons dans une variable R (de type liste) les paramètres de l'analyse. Ceci nous permettra de reproduire ultérieurement exactement la même succession d'étapes soit en utilisant des données différentes, soit en modifiant les paramètres particuliers (design, seuils, ...). 



```{r knitr_options, echo=FALSE, include=FALSE, eval=TRUE}

## Define options for the R markdown output
options(width = 300)
# options(encoding = 'UTF-8')
knitr::opts_chunk$set(
  fig.width = 5, fig.height = 5, 
  fig.path = 'figures/TP_',
  fig.align = "center", 
  size = "tiny", 
  echo = TRUE, 
  eval = TRUE, 
  warning = FALSE, 
  message = FALSE, 
  results = TRUE, 
  comment = "")

## Max number of digits for non-scientific notation
options(scipen = 12) 
```


```{r load_libraries}
## Load libraries
message("Loading libraries")
library(knitr)
#library(kableExtra) ## Note: kableExtra has some side effect on kable: column padding is null, so all numbers seem to be mixed up
#library(FactoMineR)
# library(clues)
#library(RColorBrewer)
# library(ComplexHeatmap)
library(vioplot)
library(DESeq2)
library(edgeR)

# library(corrplot)
# library(ClassDiscovery)
# library(formattable)

# message("getwd()\t", getwd())

```


```{r custom_parameters}

parameters <- list(
  data.folder = "data/GSE89530", # dossier des données
  # data.folder = "/shared/projects/du_bii_2019/data/module3/seance5/GSE89530", # on the IFB-cluster-core
  workdir = "~/DU-Bii/m3s5/", # Directory to export the results
  counts = "GSE89530_counts.tsv.gz",
  sample.descr = "GSE89530_samples.tsv.gz",
  alpha = 0.05, # seuil de significativité
  epsilon = 0.1, # pseudo-comptage pour la transformation log2
  gene.filter.percent.zeros = 90, # Discard genes having zero values in more than this percentage of samples
  gene.filter.min.count = 10, # Minimal counts per gene
  
  ## Test and control groups for differential analysis
  test.group = "bdf1_Y187F_Y354F_mutant_0",
  control.group = "Wild_type_0"
)

## Create output directory
dir.create(parameters$workdir, showWarnings = FALSE, recursive = TRUE)

## Print the parameter values in the report
kable(t(data.frame(parameters)), col.names = "Parameter Value")

```


## Téléchargement des données


```{r load_data}
## List files in the data folder
# list.files(parameters$data.folder)

## Load sample descriptions
samples <- read.delim(file.path(parameters$data.folder, parameters$sample.descr), row.names = 1, header = TRUE)
# View(samples) # Check visually the content of the samples data frame

## Load counts of reads per gene
counts <- read.delim(file.path(parameters$data.folder, parameters$counts), row.names = 1, header = TRUE)

## Check that the count table contains the same sample IDs as the sample description table. If not, stop everything here.
if (!setequal(rownames(samples), colnames(counts))) {
  stop("The sample IDs differ between count table (column names) and sample descriptions (row names). ")
}

## Check that sample IDs are ordered in the same way between sample descriptions (rows) and count table (columns). 
differing.IDs <- colnames(counts) != rownames(samples)
if (sum(differing.IDs) > 0) {
  ## If not, re-order columnts of the count table to match the rows of the sample description.  
  message("Reordering columns of the count table in order to match the order of sample descrition row names")
  counts <- counts[, rownames(samples)]
  
}

```

La table de comptages comporte `r prettyNum(nrow(counts))` lignes (correspondant aux gènes) et `r ncol(counts)` colonnes (correspondant aux échantillons). Nous pouvons afficher un petit morceau de cette table, ens électionnant au hasard quelques lignes et colonnes. 

```{r display_some_counts}
some.genes <- sample(1:nrow(counts), size = 10, replace = FALSE)
some.samples <- sample(1:ncol(counts), size = 4, replace = FALSE)

kable(counts[some.genes, some.samples], caption = "Random selection of some genes and some columns of the raw count table. ")
```


Le tableau `r parameters$sample.descr` fournit une description de chaque échantillon. 

```{r sample-kable}
# print(samples[some.samples, ])
kable(samples[some.samples, ], 
      caption = "**Table de comptage de lectures (short reads) par gène.** Sélection arbitraire de quelques gènes (lignes) et échantillons (colonnes)", 
      align = "c")
```


## Exploration des données

Avant toute autre chose, il convient de mener une exploration préliminaire des données, afin de se familiariser avec leur distribution. 


### Statistiques descriptives

La fonction R `summary()` calcule des statistiques de base pour chaque colonne d'une matrice ou data frame. Nous imprimons ici un sous-ensemble de ces échantillons. 

```{r counts_summary, echo=TRUE}
summary(counts[, some.samples])
```

Nous pouvons calculer quelques paramètres additionnels, qui nous éclaireront sur les données. 

```{r count_stats}
all.counts.vector <- unlist(counts) # Regroup all counts in a vevtor to compute statistics

count.stats <- data.frame(
  mean = mean(all.counts.vector),
  sd = sd(all.counts.vector),
  iqr = IQR(all.counts.vector),
  min = min(all.counts.vector),
  P05 = quantile(all.counts.vector, probs = 0.05),
  Q1 = quantile(all.counts.vector, probs = 0.25),
  median = quantile(all.counts.vector, probs = 0.5),
  Q3 = quantile(all.counts.vector, probs = 0.75),
  P95 = quantile(all.counts.vector, probs = 0.95),
  P99 = quantile(all.counts.vector, probs = 0.99),
  max = max(all.counts.vector)
  )

# View(count.stat) # for quick check in R interface
kable(t(count.stats), 
      caption = "Statistics on raw count values (all samples together)", 
      format.args = list(decimal.mark = '.', big.mark = ","), digits = 2,
      col.names = "Parameter value")
rm(all.counts.vector) ## Free memory space

```

Nous pouvons également appliquer ces méthodes à chaque échantillon séparément, au moyen de la fonction `apply()`

```{r sample_stats}
## Compute sample means using the apply() function
sample.means <- apply(counts, 2, mean)

## Compute different stats per sample and store them as columns of a data frame
sample.stats <- data.frame(
  label = samples$Label,
  mean = apply(counts, 2, mean),
  sd = apply(counts, 2, sd),
  zeros = apply(counts == 0, 2, sum),
  Q1 = apply(counts, 2, quantile, probs = 0.75),
  median = apply(counts, 2, median),
  Q3 = apply(counts, 2, quantile, probs = 0.75),
  P95 = apply(counts, 2, quantile, probs = 0.95),
  lib.size.Mb = apply(counts, 2, sum)/1e6
)

kable(sample.stats, 
      caption = "Sample-wise statistics", 
      digits = c(0,0,0,0,0,0,0,0,1), 
      format.args = list(decimal.mark = '.', big.mark = ","),
      align = "l")

```




### Distribution des comptages


```{r count_distribution, out.width="80%", fig.width=7, fig.height=5}
## Compute some basic statistics

## Display histogram of the raw counts
hist(unlist(counts), 
     breaks = 100, 
     col = "#FFDDBB",
     xlab = "Reads per gene", 
     ylab = "Number of observations", 
     main = "Distribution of raw counts")
```

Cet histogramme n'est pas très informatif, car toutes les valeurs sont concentrées dans la première tranche (à l'extrême gauche). Ceci résulte du fiat que les intervalles de classe ont été définis sur base de l'étendue totale, et qu'il existe apparemment une observation qui a une valeur énorme par rapport aux autres (valeur aberrante, "**outlier**"). De fait, la valeur la plus élevée (`r max(counts)`) dépasse de très loin la moyenne (`r count.stats$mean`)

Afin de visualiser toute l'étendue des observations tout en mettant plus de détail sur les valeurs faibles, nous pouvons effectuer une transformation logarithmique. Nous devons cependant prêter attention à certains détails. 

- Conventionnellement, on utlise la transformation log2 pour les données RNA-seq, car elle fournit un découpage plus fin des valeurs couvertes. 

- Les données RnA-seq contiennent généralement un bon nombre de valeurs nulles (gènes non détectés), qui posent un problème pour la conversion logarithmique ($log(0) = -\infty$). On contourne ce problème en ajoutant aux comptages un petit nombre arbitraire, qu'on dénomme **pseudo-comptage** et qu'on symbolise par la lettre grècque epsilon ($\epsilon$). 

Il est cournant d'ajouter la valeur $1$, mais nous préférons ajouter une valeur inférieure à 1, pour bien distinguer les comptages réels (qui peuvent de fait prendre une valeur 1) des pseudo-comptages. 

Pour cette analyse nous choisissons $\epsilon = `r  parameters$epsilon`$.

La conversion donne donc. 


$$\text{log2count}= log2(n + \epsilon) = log2(n + `r parameters$epsilon`) $$
L'histogramme des log2counts est plus informatif que celui des comptages bruts. 

```{r log2_conversion, out.width="80%", fig.width=7, fig.height=5}
counts.log2 <- log2(counts + parameters$epsilon)

hist(unlist(counts.log2), 
     xlab = "log2(counts + epsilon)", 
     ylab = "Number of observations", 
     main = "Distribution of log2(counts)", 
     breaks = 100, col = "#BBDDEE")
```

Notons d'emblée le pic très élevé à gauche, qui correspond à toutes les observations nulles. Sur l'axe $X$, il apparait à la valeur $`r signif(digits = 2, log2(parameters$epsilon))`$, qui correspond à $log_2(\epsilon) = log_2(`r parameters$epsilon`)$. 


## Boîtes à moustache

Les boîtes à moustache sont très utilisées pour obtenir une vision d'ensemble de plusieurs distribution. 

```{r boxplots, out.width="80%", fig.width=10, fig.height=7, fig.cap="**Boxplot of the counts per gene in each sample.** Left: raw counts. Right: log2_transformed counts. "}

## Associate a specific color to each condition
conditions <- unique(samples$Condition)
condition.colors <- rainbow(n = length(conditions))
names(condition.colors) <- conditions

## Associate a color to each sample according to its condition
samples$color <- condition.colors[samples$Condition]

par.ori <- par(no.readonly = TRUE) # Store the original value of the graphical parameters before modifying them

# Box plot of counts and log2-transformed counts
par(mfrow = c(1,2))
par(mar = c(5.1, 8.1, 4.1, 1.1)) # Increase leftmargin for sample labels

boxplot(counts, horizontal = TRUE, las = 1, names = samples$Label, col = samples$color, xlab = "Raw counts")

boxplot(counts.log2, horizontal = TRUE, las = 1, names = samples$Label, col = samples$color, xlab = "log2counts")

par(par.ori)
```

## Violin plots

```{r violin_plot, out.width="80%", fig.width=10, fig.height=8, fig.cap="**Violin plots**. Left: raw counts. Right: log2-transformed counts. "}
 
# Violin Plots
par(mfrow = c(1,2))
par(mar = c(5.1, 8.1, 4.1, 1.1)) # Increase left margin for sample labels
par(las = 1)
vioplot(as.list(counts), horizontal = TRUE, 
        col = samples$color, xlab = "Raw counts",
        main = "Violin plot\nRaw counts",
        names = samples$Label)

vioplot(as.list(counts.log2), horizontal = TRUE, 
        col = samples$color, xlab = "Log2(counts + epsilon)",
        main = "Violin plot\nlog-transformed counts",
        names = samples$Label)

par(par.ori)

```


## Filtrage des gènes

### Gènes à variance nulle (valeur constante)

```{r gene_filtering_zero_var}
## Zero-variance filter
gene.var <- apply(counts, 1, var)

## Define a Boolean vector (TRUE/FALSE) 
## indicating whether each gene has a null variance.
zero.var.genes <- gene.var == 0

kable(table(zero.var.genes))

## Count the number of genes having a zero variance
# sum(gene.var == 0)

```

Nous écartons les gènes qui ont une variance nulle (autrement dit, qui ont les mêmes valeurs pour tous les échantillons), puisque leurs moyennes seront forcément identiques entre conditions. Dans notre jeu de données, ceci nous amène à écarter `r sum(gene.var == 0)`

### Pourcentage de valeurs nulles

```{r gene_filtering_zero_counts, out.width = "80%", fig.width=7, fig.height=4.5, fig.cap="Frequency of samples with zero counts per gene. Genes exceeding the thresold (red arrow) were filtered out. "}


## Discard genes having zeros in at least 95% of samples
message("Applying threshold on the percent of non-zero counts per gene: ", parameters$gene.filter.percent.zeros, "%")

## A Boolean table indicating whether each count is null (TRUE) or not (FALSE)
zero.counts <- counts == 0 

## Count number of zero values per gene (=row of the expression table)
percent.zeros <- 100*apply(zero.counts, 1, sum) / ncol(counts)

# Note: we store the histogram values in a variable named "h" for further use
h <- hist(percent.zeros, 
          breaks = 20, col = "#DDDDDD", 
          main = "Filter on the percentage of zero counts", 
          xlab = "Percent of samples", ylab = "Number of genes", las = 1)

# View(h)

## Get histogram max counts (y value) to position the arrow
h.max <- max(h$counts) 
arrows(x0 = parameters$gene.filter.percent.zeros, 
       y0 = h.max * 0.5, 
       x1 = parameters$gene.filter.percent.zeros, 
       y1 = h.max * 0.3, 
       col = "red", lwd = 2,
       angle = 30, length = 0.1)
arrows(x0 = parameters$gene.filter.percent.zeros, 
       y0 = h.max * 0.5, 
       x1 = 100, 
       y1 = h.max * 0.5, code = 0,
       col = "red", lwd = 4,
       angle = 30, length = 0.1)
text(x = parameters$gene.filter.percent.zeros, 
     y = h.max*0.5, 
     labels = paste(sep = "", parameters$gene.filter.percent.zeros, "%"),
     col = "red", pos = 3)
```

### Comptages minimaux par gène

Un autre critère possible est de supprimer les gènes faiblement détectés, en écartant les gènes pour lesquels les comptages sont inférieurs à un seuil donné pour tous les échantillons. Nous fixons ici (arbitrairement) le seuil à `r parameters$gene.filter.min.count`. 

Nous procédont comme suit: 

- Calculer pour chaque gène $i$ le comptage maximal observé parmi tous les échantillons.

$$x_{max,i} = \text{max}_{j = 0}^{s} x_{i,j}$$

où $i$ est l'indice de lignes (gènes), $j$ l'indice de colonnes (échantillons), et $s$ le nombre d'échantillons. 

- Tester si la valeur maximale observée est inférieure au seuil minimum. 


```{r gene_filtering_min_count, out.width = "80%", fig.width=7, fig.height=4.5, fig.cap="Distribution of max counts per gene. Genes below the thresold (red arrow) are filtered out. "}

max.per.gene <- apply(counts, 1, max)

# View(summary(min.count))
h <- hist(log2(max.per.gene + parameters$epsilon), breaks = 100, col = "#BBBBFF",
          xlab = "log2(max count per gene)",
          ylab = "Number of genes", las = 1,
          main = "Filtering on min count per gene")
h.max <- max(h$counts)
arrows(x0 = log2(parameters$gene.filter.min.count), 
       y0 = h.max * 0.5, 
       x1 = log2(parameters$gene.filter.min.count), 
       y1 = h.max * 0.3, 
       col = "red", lwd = 2,
       angle = 30, length = 0.1)
arrows(x0 = log2(parameters$epsilon), 
       y0 = h.max * 0.5, 
       x1 = log2(parameters$gene.filter.min.count), 
       y1 = h.max * 0.5, 
       col = "red", lwd = 4, code = 0,
       angle = 30, length = 0.1)
text(x = log2(parameters$gene.filter.min.count), 
     y = h.max * 0.5, 
     labels = paste(sep = "", "log2(", 
                    parameters$gene.filter.min.count,
                    ") = ", signif(digits = 3, log2(parameters$gene.filter.min.count))),
     col = "red", pos = 3)

```


```{r gene_filtering, out.width="70%", fig.width=6, fig.height=4, fig.cap="Number of genes discarded during the filtering step. "}


# Build a data frame with one row per gene and one column per filtering criterion
discarded.genes <- data.frame(
  zero.var = zero.var.genes,
  too.many.zeros = (percent.zeros > parameters$gene.filter.percent.zeros),
  too.small.counts = max.per.gene < parameters$gene.filter.min.count
)


## Print the discarding criteria for some genes 
kable(discarded.genes[some.genes, ], caption = "Gene filtering criteria. TRUE indicates that a gene is discarded. ")


## Draw a venn diagram indicating the number of genes 
## discarded by the different criteria. 
venn.counts <- vennCounts(discarded.genes)
vennDiagram(venn.counts, cex = 0.8,
            main = "Genes discarded by different criteria")


## Genes passing the filters are those for which 
## all the discarding criteria are FALSE, 
## i.e. the sum of the row is 0
filtered.genes <- apply(discarded.genes, 1, sum) == 0

## Select a matrix with the filtered genes, 
## i.e. those not discarded by any criterion
filtered.counts <- counts[filtered.genes, ]

## Update the set of test genes to avoir NA values
some.genes <- sample(1:nrow(filtered.counts), size = 10, replace = FALSE)


```

## Détection de gènes différentiellement exprimés avec DESeq2

### Comparaison de 2 groupes

Dans un premier temps, nous allons effectuer une simple comparaison de 2 groupes: sauvage versus mutant au temps 0. 
```{r deseq2_2groups}

## Select the subsets of counts (columns) and samples (rows) corresponding to the control and test groups
control.samples <- which(samples$Condition == parameters$control.group)
test.samples <- which(samples$Condition == parameters$test.group)
selected.samples <- c(test.samples, control.samples)

## Use the DESeqDataSetFromMatrix to create a DESeqDataSet object
message("Creating DESeq2 dataset")
dds.2groups <- DESeqDataSetFromMatrix(
  countData = filtered.counts[, selected.samples], 
  colData = samples[selected.samples, ], 
  design = ~ Condition)
# View(dds.all.conditions)

## Run differential expression analysis with DESeq2
dds.2groups <- DESeq(dds.2groups)
# View(dds.all.conditions)

resultsNames(dds.2groups)

## Get the result table
deseq2.res.dds.2groups <- as.data.frame(results(dds.2groups))
kable(deseq2.res.dds.2groups[some.genes, ])

## Sort genes by significance (increasing adjusted pvalue)
deseq2.res.dds.2groups <- deseq2.res.dds.2groups[order(deseq2.res.dds.2groups$padj, decreasing = FALSE), ]

## Compute the E-value, i.e. the expected number of false positives
deseq2.res.dds.2groups$evalue <- deseq2.res.dds.2groups$pvalue * nrow(deseq2.res.dds.2groups)

## Flag the genes declared positive 
## (i.e. differentially expressed genes)
deseq2.res.dds.2groups$positive <- deseq2.res.dds.2groups$padj < parameters$alpha

## Replace NA values by FALSE for the flag
deseq2.res.dds.2groups$positive[is.na(deseq2.res.dds.2groups$positive)] <- FALSE


kable(head(deseq2.res.dds.2groups, n=20), caption = "Most significant genes")

## BEWARE, DESeq2 produces NA values for some genes
kable(tail(deseq2.res.dds.2groups, n=10), caption = "Less significant genes")

kable(table(deseq2.res.dds.2groups$positive), 
      caption = "Number of genes declared positive")

## Export the results
outfiles <- vector()


## DESeq2 result table
outfiles["DESeq2 all genes"] <- file.path(parameters$workdir, "DESeq2_all_genes.tsv")
write.table(
  x = deseq2.res.dds.2groups, 
  quote = FALSE, row.names = TRUE, col.names = NA,
  file = outfiles["DESeq2 all genes"])

```




### Diagnostic plots

```{r deg_diagnostic_plots_2groups}

par(mfrow = c(2,2))
## MA plot


## Volcano plot

## P-value histogram
hist(deseq2.res.dds.2groups$pvalue, 
     breaks = 20, col = "#DDEEFF", 
     xlab = "Nominal P-value", 
     ylab = "Number of genes")


```


### Toutes conditions confondues

```{r deseq2_all_conditions}

## Use the DESeqDataSetFromMatrix to create a DESeqDataSet object
message("Creating DESeq2 dataset")
dds.all.conditions <- DESeqDataSetFromMatrix(
  countData = filtered.counts, 
  colData = samples, 
  design = ~ Condition)
# View(dds.all.conditions)

## Run differential expression analysis with DESeq2
dds.all.conditions <- DESeq(dds.all.conditions)
# View(dds.all.conditions)

resultsNames(dds.all.conditions)

## Get the result table
deseq2.res.all.conditions <- results(dds.all.conditions)
deseq2.res.all.conditions.df <- as.data.frame(deseq2.res.all.conditions)
kable(deseq2.res.all.conditions.df[some.genes, ])

```


## Normalisation des tailles de librairies

Nous utilisons la fonction  `estimateSizeFactors()` de la bibliothèse Bioconductor `DESeq2` pour estimer le facteur correctif pour la taille des librairies, qui sera utilisé pour standardiser les comptages. 


Dans ce cas-ci 

- la standardisation se limite à une mise à l'échelle (multiplier les comptages par un nombre spécifique à chaque librairie), 

- il n'y a pas de centrage (on ne veut pas ramener la moyenne des comptages par librairie à zéro, sinon on obtiendrait des comptages négatifs !).  

Nous appliquons ensuite une transformation logarithmique pour normaliser ces comptages standardisés. 

```{r count_normalisation, eval=FALSE}


## Normalizing using the method for an object of class"CountDataSet" 
message("Normalizing raw counts with DESeq2")
dds.norm <-  estimateSizeFactors(dds)
# sizeFactors(dds.norm)

## Compute log2-transformed counts from the normalized counts
counts.norm <- counts(dds.norm, normalized = TRUE) + parameters$epsilon
# dim(counts.norm)
counts.log2.norm <- log2(counts.norm)
# dim(counts.log2.norm)


## Compute quick estimation of dispersion trend + apply variance-stabilizing transformation
message("\tDESeq2::vst()\tQuickly estimate dispersion trend and apply variance-stabilizing transformation")
system.time(dds.vst <- vst(dds))

## Compute regularized log transformation
## BEWARE: with big datasets like TCGA this takes ages. 
message("\tDESeq2::rlog()\tComputing regularized log transformation")
system.time(rld <- rlog(dds)) ## Takes a long time with large number of samples


```

```{r norm_count_hist, eval=FALSE, out.width="80%", fig.width=7, fig.height=9, fig.cap="**Histogram of all counts.** (a) **Before filtering and standardization.** Distribution of log2(raw counts + epsilon). The epsilon is added to avoid -Inf values for log2-transformed zeros. (b) **Normalised counts.** Normalization consists in scaling counts in order to ensure library size standardization, followed by a  log2 transformation. "}

log2.count.breaks <- seq(
  from = log2(parameters$epsilon), 
  to = 32, 
  by = 0.4)

par(mfrow = c(2, 1))

hist(unlist(log2(unlist(counts.per.gene + parameters$epsilon))), main = "Log2(raw counts)",
     xlab = "log2(raw counts + epsilon)",
     ylab = "Number of measures",
     breaks = log2.count.breaks, 
     col = "#FFDDBB")

hist(unlist(counts.log2.norm), main = "Normalized counts",
     xlab = "log2(standardized counts)",
     ylab = "Number of measures",
     breaks = log2.count.breaks, 
     col = "#DDFFBB")

par(mfrow = c(1, 1))
```



## Analyse différentielle

### Comparaison entre 2 groupes

### Comparaison de groupes multiples


## Contrôles négatifs


## Fichiers de résultats

```{r export_results}

## Differentially expressed genes
outfiles["DESeq2 positive genes"] <- file.path(parameters$workdir, "DESeq2_positive.tsv")
write.table(
  x = deseq2.res.dds.2groups[deseq2.res.dds.2groups$positive, ], 
  quote = FALSE, row.names = TRUE, col.names = NA,
  file = outfiles["DESeq2 positive genes"] )

## Differentially expressed genes
outfiles["DESeq2 DEG iDs"] <- file.path(parameters$workdir, "DESeq2_positive_geneIDs.txt")
write.table(
  x = row.names(deseq2.res.dds.2groups[deseq2.res.dds.2groups$positive, ]), 
  quote = FALSE, row.names = FALSE, col.names = FALSE,
  file = outfiles["DESeq2 DEG iDs"] )

kable(outfiles, caption = "fichiers re résultats", col.names = "Result file")
```

