---
title: "Correction de l'exercice sur l'ACP (jeu de données `microbiota.abundance`)"
author: "Magali Berland"
date: "18/02/2019"
output:
  html_document:
    df_print: paged
    toc: yes
  html_notebook:
    highlight: zenburn
    theme: sandstone
    toc: yes
    toc_float: no
  pdf_document:
    toc: no
---

```{r setup, include=FALSE}
library(tidyverse)
library(ggpubr)
knitr::opts_chunk$set(echo = TRUE, results = "show", warning = FALSE, message = FALSE,
                      eval = TRUE)
```


```{r}
# Charger les library
library(FactoMineR)
library(factoextra)

# Charger les jeux de données
abonDF = readRDS(file = "../seance_2/data/microbiota.abundance.log.RDS")
metadata = readRDS(file = "../seance_2/data/metadata.RDS")
```


Réaliser une ACP centrée réduite sur ce jeu de données.

```{r}
res.pca = PCA(abonDF, graph = FALSE)
```

  a. Quel pourcentage de la variance expliquée est représentée dans le premier plan factoriel ?

```{r}
fviz_eig(res.pca, addlabels = TRUE, ylim = c(0, 50))
```

8% de la variance est expliquée dans le premier plan factoriel

  b. Proposez une représentation graphique des individus avec les individus malades d'une couleur et les individus sains d'une autre. 

```{r}
fviz_pca_ind(res.pca, 
             geom.ind = "point", 
             habillage = metadata$status, 
             addEllipses = TRUE)

```

 c. Proposez une représentation graphique des individus avec les enterotypes de trois couleurs différentes. Que constatez-vous ?

```{r, eval=FALSE}
fviz_pca_ind(res.pca, 
             geom.ind = "point", 
             habillage = metadata$Enterotype, 
             addEllipses = TRUE)

# --> Message d'erreur: Error in `[.data.frame`(X$call$X, rownames(ind), grp, drop = FALSE) : undefined columns selected
```



```{r}
metadata$Enterotype
```


```{r}
all.equal(rownames(abonDF), rownames(metadata))

na.enterotypes = which(is.na(metadata$Enterotype))

res.pca2 = PCA(abonDF[-na.enterotypes, ], graph = FALSE)

fviz_pca_ind(res.pca2, 
             geom.ind = "point", 
             habillage = as.factor(metadata$Enterotype[-na.enterotypes]), 
             addEllipses = TRUE,
             ellipse.level = 0.5,
             axes = c(1,2))
```



```{r}
# Contribution des variables aux axes
fviz_contrib(res.pca, choice = "var", axes = 1, top = 10)
fviz_contrib(res.pca, choice = "var", axes = 3, top = 10)

```






