---
title: "Module 3 - Analyse statistique avec R - Séance 1"
author: "Hugo Varet, Frédéric Guyon, Olivier Kirsh et Jacques van Helden"
date: '`r Sys.Date()`'
output:
  slidy_presentation:
    smart: no
    slide_level: 2
    self_contained: yes
    fig_caption: yes
    fig_height: 6
    fig_width: 7
    highlight: tango
    incremental: no
    keep_md: yes
    smaller: yes
    theme: cerulean
    toc: yes
    widescreen: yes
  ioslides_presentation:
    slide_level: 2
    self_contained: no
    colortheme: dolphin
    fig_caption: yes
    fig_height: 6
    fig_width: 7
    fonttheme: structurebold
    highlight: tango
    smaller: yes
    toc: yes
    widescreen: yes
  html_document:
    self_contained: no
    fig_caption: yes
    highlight: zenburn
    theme: cerulean
    toc: yes
    toc_depth: 3
    toc_float: yes
  beamer_presentation:
    colortheme: dolphin
    fig_caption: yes
    fig_height: 6
    fig_width: 7
    fonttheme: structurebold
    highlight: tango
    incremental: no
    keep_tex: no
    slide_level: 2
    theme: Montpellier
    toc: yes
  pdf_document:
    fig_caption: yes
    highlight: zenburn
    toc: yes
    toc_depth: 3
  revealjs::revealjs_presentation:
    theme: night
    transition: none
    self_contained: true
    css: ../slides.css
font-import: http://fonts.googleapis.com/css?family=Risque
subtitle: DUBii 2019
font-family: Garamond
transition: linear
---

```{r include=FALSE, echo=FALSE, eval=TRUE}
library(knitr)
library(kableExtra)
# library(formattable)

options(width = 300)
# options(encoding = 'UTF-8')
knitr::opts_chunk$set(
  fig.width = 7, fig.height = 5, 
  fig.path = 'figures/R_intro_',
  fig.align = "center", 
  size = "tiny", 
  echo = TRUE, eval = TRUE, 
  warning = FALSE, message = FALSE, 
  results = FALSE, comment = "")

options(scipen = 12) ## Max number of digits for non-scientific notation
# knitr::asis_output("\\footnotesize")

```

## R en quelques mots

Langage de programmation qui permet de :

 - manipuler des données : importer, transformer, exporter
 - faire des analyses statistiques plus ou moins complexes : description, exploration, modélisation...
 - créer des (jolies) figures

Disponible sur Windows, MacOS, Linux

**Historique** :

 - 1993 : début du projet R
 - 2000 : sortie de R 1.0.0
 - 2018 : R 3.5.1

## Avantages et inconvénients

**Avantages** :

 - Souplesse d’utilisation pour réaliser des analyses statistiques
 - R est libre et gratuit, même s'il existe maintenant des versions payantes de RStudio (shiny et/ou server)
 - Reproductibilité des analyses en écrivant/sauvegardant les commandes R dans des scripts
 - Très largement utilisé par la communauté
 - Très largement enrichi par la communauté : système de packages

**Inconvénients** :

## Analyse de données vs langage de programmation

 - Lire un tableau : `read.table()`
 - Fusionner deux tableau : `merge()`
 - Sélectionner des colonnes : `mydata[ , c("col1","col2")]`
 - Calculer une moyenne : `mean(x)`
 - Exporter un tableau de données : `write.table()`
 - Régression linéaire : `lm(y ~ x)`
 - Tester une hypothèse : `t.test()`
 - Dessiner un histogramme : `hist()`
 - Convertire des données : `as.data.frame()`
 - Tracer une courbe : `plot()`
 - Réaliser une ACP : `prcomp()`
 
**Un script R ne doit pas être une boîte noire !**

## Modes d'utilisation (liste non exhaustive)

 - Localement via le terminal : pas très convivial
 - Localement via RStudio : utilisation classique
 - Sur un serveur distant via le terminal et une connexion ssh : cluster de calculs de l'IFB
 - Sur un serveur via un nagivateur pour accéder à RStudio server : cf slide suivante
 
## Se connecter au serveur ou ouvrir RStudio

Les travaux pratiques seront réalisés sur le serveur RStudio sur IFB core cluster. 

<https://rstudio.cluster.france-bioinformatique.fr/>

Identifiez-vous avec votre login du cluster IFB core. Ceci vous permettra d'accéder à votre dossier personnel à partir de l'interface de RStudio. 


## Définir et créer son dossier de travail pour ce TP

Définir une variable qui indique le chemin du dossier de travail

```{r}
work.dir <- "~/intro_R" 
```

S’il n’existe pas encore, créer le dossier de travail.
(Commande Unix équivalente: "mkdir -p ~/intro_R")

```{r}
dir.create(work.dir, recursive = TRUE, showWarnings = FALSE)
```

**Alternative** : créer le répertoire `intro_R` en utilisant les fonctionnalités de RStudio

## Explorer son dossier de travail

Aller dans ce dossier de travail.
(Commande Unix équivalente: "cd ~/intro_R")

```{r}
setwd(work.dir)	
```

**Alternative** : cliquer sur "Session/Set Working Directory/Choose Directory"

Où suis-je ? 
(Commande Unix équivalente: "pwd")

```{r}
getwd()
```

Qu'y a-t-il par ici ? 
(Commande Unix équivalente: "ls")

```{r}
list.files()
```

## R vu comme une calculatrice

```{r}
2 + 3
4 * 5
6 / 4
```

## Notion de variable/objet


```{r}
a <- 2      ## Assigner une valeur à une variable
print(a)    ## Afficher la valeur de la variable a
```

```{r}
b <- 3      ## Assigner une valeur à une seconde variable
c <- a + b  ## Effectuer un calcul avec 2 variables
print(c)    ## Afficher le contenu de la variable c
```


```{r}
a <- 7      ## Changer la valeur de a
print(c)    ## Note: le contenu de c n'est pas modifié
```

## Les types de données élémentaires

- les nombres (réels par défaut): `numeric`, `double`
```{r}
x <- 3.5
class(x)
is.double(x)
is.numeric(x)
```
- les nombres entiers: `integer`
```{r}
x <- 3.5
x <- as.integer(x)
is.integer(x)
```
- les caractères: `character`
```{r}
x <- "a"
x <- "toto"
```
## Les types de données

- les booléens: `boolean`
```{r}
x <- FALSE
x <- TRUE
as.integer(x)
```
- les facteurs: `factor`

très fréquent en R : on verra plus tard

## Les types de données : les vecteurs

- tout est vecteur
- vecteur: ensemble de valeurs du même type et indexées
```{r}
x <- c(1, 3, 4, 7)
x[1]
x[4]
length(x)
```
- listes:  ensemble de valeurs de types différents et indexées
```{r}
x <- list(names=c("toto", "titi", "tutu"),
          values=c(1, 2, 4))
print(x)
x[[2]]
x$values
```

## Les types de données : les tableaux de données

- type de données typique de l'analyse de données
- data.frame: tableaux dont les colonnes sont de même types

```{r}
A <- data.frame(names=c("toto", "titi", "tutu"),
                values=c(1, 2, 4))
print(A)
```

## Manipulation des vecteurs
```{r}
x <- rnorm(26)
print(x)
```

- indiçage des vecteurs: `[]`

```{r}
x[3]
```

- vecteur d'indices  

```{r}
x[c(3,5)]
x[1:6]
x[seq(1,100,by=2)]
```

- vecteur de booléens=on prend ou pas sous condition

```{r}
x[x>=0]
```

## Manipulation des vecteurs

- accés aux éléments de vecteur par le nom

```{r}
names(x) <- letters # assigner des noms aux entrées du vecteur
head(x) # les premiers éléments, noter les noms associés aux valeurs
x[c("a","t","z")] # imprimer des valeurs sélectionnées par leur nom
```


## Listes

Une liste combine plusieurs sous-structures désignées par des noms ou des indices. Les sous-structures peuvent être de différents types (vecteurs, tableaux à deux dimensions, ou objets plus complexes).

Création d'une liste

```{r}
x <- list(names = letters, values = 1:26)
print(x)
```


Accés aux éléments éléments de liste par le nom

```{r}
x$names
x$values
```


## Data frame

- data.frame = tableau à deux dimensions

```{r}
A <- data.frame(names = c("toto", "titi", "tutu"), values = c(1,2,4))
A[1, 2]
A[2, 1]
A[1:2, ]
A[A[,2] >= 3, ]
```

- data.frame = liste de vecteur colonne

```{r}
A$names
A$values
```

- ou bien

```{r}
A[,"names"]
A[,"values"]
```



## Les fonctions de base
- `+`,`-`,`*`,`\`,`**`
- `cos`,`sin`,`log`,`log10`,`exp`
- les fonctions sont toutes vectorielles
```{r}
x <- runif(10)
x <- x+1
print(x)
cos(x)
y <- seq(0, pi, len=10)
x+y
x*y
```

## Télécharger un fichier

La commande `download()` permet de télécharger un fichier à partir d'un serveur, et `dir.create()` permet de créer un nouveau dossier dans l'espace de travail:

```{r, eval=FALSE}
dir.create("data")
download.file(url = "https://tinyurl.com/dubii-expressions", destile = "data/expression.txt")
# URL complete : https://raw.githubusercontent.com/DU-Bii/module-3-Stat-R/master/seance_1/data/expression.txt
```

```{r, eval=FALSE}
download.file(url = "https://tinyurl.com/dubii-annotation", destfile = "data/annotation.csv")
# URL complete : https://raw.githubusercontent.com/DU-Bii/module-3-Stat-R/master/seance_1/data/annotation.csv
```

## Chargement des données

Charger le contenu du fichier "expression.txt" dans une variable nommée "exprs".

```{r}
exprs <- read.table(file = "data/expression.txt", 
                    header = TRUE, 
                    sep = "\t")
```

**Question : ** à quoi servent les options `header` et `sep` ?

**Réponse : ** appelez à l'aide (diapo suivante)

## Afficher l'aide d'une fonction

```{r}
help(read.table)
```

Notation alternative

```{r}
?read.table
```


## Affichage de l'objet "exprs"

La fonction `print()` imprime l'ensemble des valeurs d'une variable. 

Quand on travaille avec un tableau de données omiques comportant des milliers de lignes, ce n'est pas forcément très utile d'afficher toutes les valeurs d'une table de données.  

```{r results = TRUE}
print(exprs)
```

## Affichage des premières lignes de l'objet

```{r results = TRUE}
head(exprs)
```

## Un peu plus de lignes

```{r results = TRUE}
head(exprs, n = 15)
```

## Caractéristiques d'un tableau

Dimensions

```{r}
dim(exprs)    ## Dimensions
ncol(exprs)   ## Nombre de colonnes
nrow(exprs)   ## Nombre de lignes
```

Noms des lignes et colonnes

```{r}
colnames(exprs)
rownames(exprs)
```


## Résumé rapide des données par colonne

```{r results = TRUE}
  summary(exprs)
```

## Sélection de colonnes d'un tableau

Valeurs stockées dans la colonne nommée "WT1"

```{r}
exprs$WT1
```

Notation alternative

```{r}
exprs[, "WT1"]  ## Sélection de la colonne WT1
```

Sélection de plusieurs colonnes. 

```{r}
exprs[, c("WT1", "WT2")]
```

Sélection de colonnes par leur indice

```{r}
exprs[, 2]
exprs[, c(2, 3)]
```

## Histogramme des valeurs d'expression pour WT1

```{r expr_histo, fig.width=7, fig.height=5, out.width="40%"}
hist(exprs$WT1)
```

**Exercice** : améliorer ce graphique en modifiant la couleur de l'histogramme, en ajoutant un titre et des noms aux axes des abscisses et ordonnées.

## Histogramme avec quelques options esthétiques

```{r expr_histo_options, fig.width=7, fig.height=5, out.width="50%"}
hist(exprs$WT1, 
     breaks = 100, # class intervals
     main = "Histogram of expression values",
     xlab = "Counts per gene", # X label
     ylab = "Number of genes", # Y label
     las = 1, # Plot axis labels horizontally
     col = "bisque" # filling color
     )
```

## Histogramme avec quelques options esthétiques


**Remarques**

- La distribution sur l'abcsisse est déséquilibrée: les valeurs les plus réfquentes sont "collées au mur" (concentrées sur la gauche) du fait d'une valeur aberrante (1 gène avec un très grand nombre de reads).
- L'histogramme n'est pas représentatif car pour ce tutoriel nous avons séletionné un tout petit nombre de gènes ($n = `r length(exprs$WT1)`$). Nous traiterons un jeu de données complet à titre d'exercice. 


```{r expr_histo_options_noecho, echo=FALSE, fig.width=7, fig.height=5, out.width="50%"}
hist(exprs$WT1, 
     breaks = 100, # class intervals
     main = "Histogram of expression values",
     xlab = "Counts per gene", # X label
     ylab = "Number of genes", # Y label
     las = 1, # Plot axis labels horizontally
     col = "bisque" # filling color
     )
```

## Histogramme du logarithme de ces valeurs

```{r expr_log2_hist, fig.width=7, fig.height=5, out.width="50%"}
hist(log(exprs$WT1), breaks = 20,
     main = "Log2 expression values",
     xlab = "log2(counts)", # X label
     ylab = "Number of genes", # Y label
     las = 1, # Plot axis labels horizontally
     col = "aquamarine" # filling color
     )
```

## Boîtes à moustaches

```{r expr_log2_boxplot, fig.width=7, fig.height=5, out.width="50%"}
boxplot(log(exprs[, c("WT1", "WT2", "KO1", "KO2")]),
     main = "Expression boxplots",
     xlab = "samples", # X label
     ylab = "log2(counts)", # Y label
     las = 1, # Plot axis labels horizontally
     col = "aquamarine" # filling color
     )
```

## Boîtes à moustaches horizontales

```{r expr_log2_boxplot_horiz, fig.width=7, fig.height=5, out.width="50%"}
boxplot(log(exprs[, c("WT1", "WT2", "KO1", "KO2")]),
     main = "Expression boxplots",
     xlab = "log2(counts)", # X label
     ylab = "samples", # Y label
     las = 1, # Plot axis labels horizontally
     horizontal = TRUE, # plot boxplots horizontally
     col = "aquamarine" # filling color
     )
```

## Pourquoi les boîtes à moustaches apparaissent-elles décalées ?


**Remarque :** le décalage entre boîtes nous indique que les librairies de comptage ne sont pas normalisées. Les méthodes de normalisation seront vues dans un cours ultérieur.

```{r expr_log2_boxplot_horiz_noecho, echo=FALSE, fig.width=7, fig.height=5, out.width="60%"}
boxplot(log(exprs[, c("WT1", "WT2", "KO1", "KO2")]),
     main = "Expression boxplots",
     xlab = "log2(counts)", # X label
     ylab = "samples", # Y label
     las = 1, # Plot axis labels horizontally
     horizontal = TRUE, # plot boxplots horizontally
     col = "aquamarine" # filling color
     )
```




## Nuages de points : expressions KO1 vs WT1

```{r xy_plot, fig.width=7, fig.height=5, out.width="40%"}
plot(x = log(exprs$WT1), y = log(exprs$KO1))
```

**Exercice** : améliorer ce graphique selon vos envies !

## Personnalisation des paramètres graphiques

```{r xy_plot_options, fig.width=7, fig.height=5, out.width="60%"}
plot(x = log(exprs$WT1), y = log(exprs$KO1), main = "Expression KO1 vs WT1",
     xlab = "WT1", ylab = "KO1",  pch = 16, las = 1, col = "red")
grid()               # add a grid
abline(a = 0, b = 1) # add a diagonal line
```

## Sélection de lignes d'un tableau

Sélection des lignes 4 et 11 du tableau des expressions

```{r}
exprs[c(4, 11), ]
```

Indices des lignes correspondant aux IDs ENSG00000253991 et ENSG00000099958

```{r}
which(exprs$id %in% c("ENSG00000253991", "ENSG00000099958"))
```

Afficher les lignes correspondantes

```{r}
gene.indices <- which(exprs$id %in% c("ENSG00000253991", "ENSG00000099958"))
exprs[gene.indices, ]
```

## Sélection de lignes et colonnes

On peut sélectionner à la fois des lignes et des colonnes en combinant les méthodes vues ci-dessus. 

```{r eval=TRUE, results=TRUE}
exprs[10:15, 1:5]
```

On peut également désigner les lignes ou les colonnes par leur nom. 

## Calculs sur des colonnes

Calcul de moyennes par ligne (`rowMeans`) pour un sous-ensemble donné des colonnes (WT1 et WT2).

```{r}
rowMeans(exprs[,c("WT1","WT2")])
```

Ajout de colonnes avec les expressions moyennes des WT et des KO.
 
```{r}
exprs$meanWT <- rowMeans(exprs[,c("WT1","WT2")])
exprs$meanKO <- rowMeans(exprs[,c("KO1","KO2")])

head(exprs) ## Check the result
```

Fold-change KO vs WT

```{r}
exprs$FC <- exprs$meanKO / exprs$meanWT
head(exprs) ## Check the result
```

Moyenne de tous les échantillons

```{r}
exprs$mean <- rowMeans(exprs[,c("WT1","WT2","KO1","KO2")])
```

## MA-plot: log2FC vs intensité

$M$ est le logarithme en base 2 du rapport d'expression.

$$M = log_{2} (\text{FC}) = log_{2} \left( \frac{\text{KO}}{\text{WT}} \right) = log_2 (\text{KO}) - log_2(\text{WT})$$

```{r}
exprs$M <- log2(exprs$FC)
```

$A$ (average intensity) est la moyenne des logarithmes des valeurs d'expression.

$$A = \frac{1}{2} log_2 (\text{KO} \cdot \text{WT}) = \frac{1}{2} \left( log_2 (\text{KO}) + log_2(\text{WT}) \right)$$
```{r}
exprs$A <- rowMeans(log2(exprs[,c("meanWT", "meanKO")]))
```


## MA-plot : log2FC vs intensité

```{r  expr_MA_plot, fig.width=7, fig.height=5, out.width="60%"}
plot(x = exprs$A, y = exprs$M, main = "MA plot", las = 1,
     col = "blue", pch = 16, xlab = "A = intensity", ylab = "M = log2FC")
grid(lty = "solid", col = "lightgray")
abline(h = 0)
```

## Charger les annotations des gènes

```{r}
annot <- read.table(file = "data/annotation.csv", header = TRUE, sep = ";")
dim(annot)   ## Vérifier les dimensions
head(annot)  ## Afficher quelques lignes
```

Combien de gènes par chromosome ?

```{r}
table(annot$chr)
```

**Question :** combien de gènes sur le chromosome 8 ? Et sur le X ?


## Diagramme en bâtons -- gènes par chromosomes

```{r genes_per_chrom_barplot, fig.width = 5, fig.height = 7, out.width = "30%"}
barplot(sort(table(annot$chr)), horiz = TRUE, las = 1,
        main = "Genes per chromosome", ylab = "Chromosome", 
        col = "lightblue", xlab = "Number of genes")

```


## Sélectionner les données du chromosome 8

1ere étape: fusionner les deux tableaux exprs et annot

```{r}
exprs.annot <- merge(exprs, annot, by = "id")
head(exprs.annot)
```

2eme étape: sous-ensemble des lignes pour lesquelles chr vaut 8

```{r}
exprs8 <- exprs.annot[which(exprs.annot$chr == 8),]
print(exprs8)

```

## Exporter exprs8 dans un fichier

```{r}
write.table(x = exprs8, file = "exprs8.txt", sep = "\t",
            row.names = TRUE, col.names = NA)

```

## Les graphiques en R

- Fonction générique pour le graphisme : *plot*

```{r plot_syntax, eval=FALSE}
plot(x, y, 
     xlim = range(x), 
     ylim = range(y), 
     type = "p",
     main, xlab, ylab, ...)
```


## Les graphiques en R

- Exemple
```{r fig.width=7, fig.height=5, out.width="60%"}
x <- seq(0,10,0.2)
plot (x, sin(x), type="l",col="red", xlab="x", ylab="y")
```

## Les graphiques en R

Autres fonctions graphiques de haut-niveau :

- histograms: `hist()`
- bar plot with vertical or horizontal bars: `barplot()`
- contour plots or level plots: `contour()`
- images: `image()`
- surfaces: `persp()`
- 3D: `plot3d()`

## Les graphiques en R

```{r fig.width=5, fig.height=3, out.width="60%"}
x <- rnorm(100)
hist(x)
```

## Les graphiques en R

Fonctions graphiques de bas niveau : permettent d'ajouter des éléments à un graphique déjà ouvert.

- des points: `points()`
- un titre: `title()`
- une légende: `legend()`
- des droites: `abline()`
- des lignes: `lines`

## Les graphiques en R: ajout d'éléments

```{r fig.width=5, fig.height=3, out.width="60%"}
theta <- seq(0,2*pi,len=50)
x <- cos(theta)
y1 <- sin(theta)
y2 <- sin(2*theta)
plot(x, y1, type="l", col="red")
points(x, y1, pch=19, col="blue")
lines(x, y2, lty=2, col="green")
```

## Les fonctions en R

```{r}
ma_fonction <- function(nom_arg1, nom_arg2){
# des calculs...
return(valeur_retour)
}
```

- `ma_fonction`: nom de la fonction (variable comme les autres)
- `valeur1, valeur2`: arguments de la fonction
- `valeur_retour`: la dernière ligne donne la valeur retournée par la fonction
- exemple simple:

```{r}
add1 <- function(x) {
   return(x+1)
}

add1(2)
```

## Les fonctions en R

* les arguments ont un nom et peuvent avoir une valeur par défaut
* à l'appel de la fonction:
    + les arguments sont dans l'ordre
    + dans le désordre si ils sont nommés
    + peuvent être absents, si valeur par défaut
* exemple simple:


```{r}
add2 <- function(x, y, z=0) {
   x+2*y+3*z
}
add2(1, 2)
add2(y=1, x=2)
add2(1, 2, 3)
add2(y=1, x=2, 3)
```


## Pourquoi documenter son code ?

Quel que soit le langage de programmation utilisé, il est crucial de documenter son code. 

- pour le rendre compréhensible pour d'autres personnes,
- pour s'y retrouver quand on devra le modifier quelques mois plus tard.

## Comment documenter son code ?

En R, le caractère `#` marque le début d'un commentaire. Le texte qui suit est ignoré, jusqu'à la fin de la ligne. 

- Avant un bloc de code, annoncer à quoi il sert.
- Vous pouvez également ajouter un commentaire en fin de ligne (par exemple pour décrire les variables)


```{r}
# Calcul de l'espérance d'un coup de dé
p <- 1/6          # Probabilité de chaque face
valeurs <- 1:6    # valeurs associées aux  faces

# L'éspérance est la moyenne attendue au terme d'un nombre infini de tirages.
# On la calcule par la somme des produits des valeurs par leurs probabilités. 
sum(p * valeurs)  
```


## Take home messages

 - Tout est faisable avec R

 - Définir et comprendre l’opération mathématique/statistique avant de chercher la fonction R correspondante

 - R est un langage :
    
    - plusieurs types et structures de données
    - énormément de commandes à connaître
    - Google est votre ami

 - Une infinité de :
 
    - ressources en ligne
    - tutoriels pour des analyses spécifiques (e.g. DESeq2 pour le RNA-Seq)


