---
title: "Devoir n°1"
author: "Anne Badel"
date: "`r Sys.Date()`"
output:
  pdf_document:
    fig_caption: yes
    highlight: pygments
    toc: yes
    toc_depth: 2
    number_sections: true
  html_document: default
  fontsize: 13pt
---

# Quelques paramètres
```{r settings, include=FALSE, echo=FALSE, eval=TRUE}
library(knitr)

options(width = 300)
# options(encoding = 'UTF-8')
knitr::opts_chunk$set(
  fig.width = 7, fig.height = 5, 
  fig.path = 'figures/TX1_',
  fig.align = "center", 
  size = "tiny", 
  echo = TRUE, 
  eval = TRUE, 
  warning = FALSE, 
  message = FALSE, 
  results = TRUE, 
  comment = "")

options(scipen = 2) 
```

```{r libraries, include=FALSE, echo=FALSE, eval=TRUE}
library(knitr)
library(FactoMineR)
library(factoextra)
library(cowplot)
```

```{r parametres}
alpha <- 0.05
```

```{r}
workdir <- getwd()
message("Working directory\t", workdir)
```

```{r load_expression_table}
data.folder <- "/Volumes/Data/badel/Documents/Git/DUBII/module-3-Stat-R/seance_2/data"

meta.file <- "metadata.RDS" # 
abond.file <- "microbiota.abundance.log.RDS" 
meta.path <- file.path(data.folder, meta.file) 
abond.path <- file.path(data.folder, abond.file) 

## Load expression table
meta.table <- readRDS(meta.path)
abond.table <- readRDS(abond.path)
```

Le `data.frame` `meta.table` contient les données physiologiques des `r nrow(meta.table)` patients, le `data.frame` `abond.table` contient les données de métagénomiques de ces mêmes patients.

# Exercice 1 : comparaison de l'âge moyen des patients malades et sains

## identification de la variable aléatoire étudiée
La variable étudiée est l'âge des patients `Age` en fonction du facteur `être ou non malade` 

### La variable `Age`
```{r age}
summary(meta.table$Age)
par(mfrow=c(1,2))
hist(meta.table$Age, main = "histogramme de la variable \"Age\"")
boxplot(meta.table$Age, main = "boxplot de la variable \"Age\"")
par(mfrow=c(1,1))
```
Les individus étudiés ont entre 18 et 78 ans, avec une moyenne de 46,5 ans et une médiane très proche.
Il n'y a pas de données manquantes

### Le facteur `status`
```{r ent}
summary(meta.table$status)
plot(meta.table$status, main = "histogramme du facteur \"status\"")
```

## identification du test à utiliser
La variable étudiée, l'`Age` est une variable quantitative de paramètre $\mu$ et $\sigma^2$ inconnues. Le facteur `status`est un qualitatif à deux niveaux. Nous allons donc faire un test de comparaison de deux moyennes, dont les hypothèses sont les suivantes :

- $H_0 : \mu_{healthy} = \mu_{liver}$
- $H_1 : \mu_{healthy} \neq \mu_{liver}$

Etant donné que nous sommes dans le cas de comparaison de moyennes dans le cas de grands échantillons (n > 30), nous pouvons faire le test directement, sans nous inquiéter des conditions d'application de ce test.

## `Age` versus `status`
```{r age-enterotype}
boxplot(Age ~ status, data = meta.table, main = "\"Age\" versus \"status\"")
```

## calcul de la moyenne et de l'écart-type
Pour calculer moyennes et écart-type dans chacun des groupes, on peut utiliser la fonction `by()` qui renvoit un objet de classe `by`, donc une liste.
```{r age_by_status}
mean.by <- by(meta.table$Age, meta.table$status, mean)
sd.by <- by(meta.table$Age, meta.table$status, sd)
```
ou la fonction `aggregate()` qui renvoit un `dataa.frame`
```{r age_aggregate_status}
mean.agg <- aggregate(Age ~ status, data = meta.table, FUN = mean)
sd.agg <- aggregate(Age ~ status, data = meta.table, FUN = sd)
```

Pour afficher les résultats, on peut utiliser la fonction `kable()`
```{r age_kable_status}
res <- data.frame(mean.agg[,2], sd.agg[,2])
colnames(res) <- c("moyenne", "écart-type")
rownames(res) <- c("healthy", "liver")
kable(res)
```

## intervalles de confiance
On sait calculer l'intervalle de confiance d'une moyenne grâce à la formule suivante : 
```{r IC}
IC = matrix(nrow = 2, ncol = 2)
rownames(IC) <- c("healthy", "liver")
colnames(IC) <- c("m.inf", "m.sup")
```
$$IC_{1-\alpha}(\mu) = \Bigg[m - z_{1-{\alpha \over 2}} \sqrt {s^2 \over n} \Bigg]$$
soit, pour les individus sains
```{r IC_mean_healthy}
nb.ind <- table(meta.table$status)
m.inf <- res[1,1] - qnorm((1-alpha/2) * sqrt(res[1,2]^2/nb.ind[1]))
m.sup <- res[1,1] + qnorm((1-alpha/2) * sqrt(res[1,2]^2/nb.ind[1]))
IC[1,] <- c(m.inf, m.sup)
```
IC($\mu$) = [`r m.inf`, `r m.sup`]

et pour les individus malades
```{r IC_mean_liver}
nb.ind <- table(meta.table$status)
m.inf <- res[2,1] - qnorm((1-alpha/2) * sqrt(res[2,2]^2/nb.ind[2]))
m.sup <- res[2,1] + qnorm((1-alpha/2) * sqrt(res[2,2]^2/nb.ind[2]))
IC[2,] <- c(m.inf, m.sup)
```
IC($\mu$) = [`r m.inf`, `r m.sup`]

Les deux intervalles de confiance sont dans le tableau suivant : `r kable(IC)`

## le test statistique
```{r test}
(mon.test <- t.test(Age ~ status, data = meta.table, var.equal =T))
ma.pvalue <- mon.test$p.value
```

Au risque $\alpha$ = `r alpha`, le test est significatif en effet la p.value,`r sprintf("%3.8f", ma.pvalue)`, est inférieure à `r alpha`. On peut donc considérer que l'âge des individus est différent de celui des malades. En moyenne, les individus malades sont plus agés que les individus sains.

# Exercice 2 : ACP sur le jeu de données `microbiota.abudance`

```{r acp}
ma.pca <- PCA(abond.table, graph = F)
ma.pca.nonscale <- PCA(abond.table, graph = F, scale.unit = FALSE)
```

## part de variabilité

Le premier plan factoriel, les deux premières composantes principales, représente `r ma.pca$eig[2,3]` \% de la variabilité de nos données. Ce n'est pas énorme, et lorsqu'on fait le plot des valeurs propres,
```{r acp_barplot}
par(mfrow=c(1,2))
barplot(ma.pca.nonscale$eig[,2])
barplot(ma.pca$eig[,2])
par(mfrow=c(1,1))
```
on voit qu'on pourrait aller jusqu'à prendre au moins `r sum(ma.pca$eig[, 1]>1)` composantes (valeurs propres > 1).

```{r acp_status_var1}
par(mfrow=c(1,2))
plot(ma.pca.nonscale, choix = "var", label = "none")
plot(ma.pca, choix = "var", label = "none")
par(mfrow=c(1,1))
```

Au vu du nombre important de descripteurs (`r ncol(abond.table)`), il est normal qu'on ne distingue pas grand chose. Si ce n'est qu'aucune des variables n'est bien représentée, ni n'a une contribution importante.

On peut essayer de représenter seulement les variables les mieux représentées (cos2 élevés).
```{r acp_status_var_cos2}
cos2.p1 <- fviz_pca_var(ma.pca, col.var="cos2",
             gradient.cols = c("#00AFBB", "#E7B800", "#FC4E07"),
             repel = TRUE, # Avoid text overlapping
             select.var = list(cos2 = 0.4)
             )
cos2.cp1 <- fviz_cos2(ma.pca, choice = "var", axes = 1, top = 5)
cos2.cp2 <- fviz_cos2(ma.pca, choice = "var", axes = 2, top = 5)
```

Et les descripteurs ayant la meilleure contribution
```{r acp_status_contrib}
contrib.p1 <- fviz_pca_var(ma.pca, col.var="contrib",
             gradient.cols = c("#00AFBB", "#E7B800", "#FC4E07"),
             repel = TRUE, # Avoid text overlapping
             select.var = list(contrib = 1)
             )
plot_grid(cos2.p1, contrib.p1, cos2.cp1, cos2.cp2, ncol = 2, nrow = 1)
contrib.cp1 <- fviz_contrib(ma.pca, choice = "var", axes = 1, top = 5)
c.cp1 <- contrib.cp1$data
c.cp1 <- c.cp1$contrib
names(c.cp1) <- contrib.cp1$data$name
c.cp1 <- sort(c.cp1, decreasing = TRUE)
contrib.cp2 <- fviz_contrib(ma.pca, choice = "var", axes = 2, top = 5)
c.cp2 <- contrib.cp2$data
c.cp2 <- c.cp2$contrib
names(c.cp2) <- contrib.cp1$data$name
c.cp2 <- sort(c.cp2, decreasing = TRUE)
plot_grid(contrib.cp1, contrib.cp2, cos2.cp1, cos2.cp2, ncol = 2, nrow = 2)
```

Les descripteurs contribuant le plus à la première composante (CP1) sont : `r names(c.cp1[1:5])`. Les individus à droite de l'ACP auront des valeurs plus élevées que la moyenne de `r names(c.cp1[1])`, les individus à gauche de l'ACP auront des plus élevées que la moyenne de `r names(c.cp1[2])`.
Les descripteurs contribuant le plus à la deuxième composante (CP2) sont : `r names(c.cp2[1])`. Et c'est pas grand chose.


## les individus en fonction du statut
D'après ce que nous avons dit précédemment, les individus sains ont en moyenne des valeurs de `r names(c.cp1[1:5])` plus élevées, alors que les individus malades ont en moyenne des valeurs de `r names(c.cp1[2])` plus élevées.

```{r acp_status_ind}
plot(ma.pca, choix = "ind", col.ind = meta.table$status)
legend(-20, 15, legend = c("healthy", "liver"), text.col= 1:2)
```


## les individus en fonction de l'enterotype
Attention : il y a des données manquantes
```{r acp_enterotype1}
plot(ma.pca, choix = "ind", col.ind = meta.table$Enterotype, cex = 0.5)
legend(-20, 15, legend = 1:3, text.col= 1:3)
```

Il semble que les variables indentifiées précédemment `r names(c.cp1[1:2])` permettent de différencier les individus de type 2 et 3. Les individus de type 1 sont répartis sur l'ensemble du premier plan factoriel.

```{r acp_enterotype2}
plot(ma.pca, choix = "ind", col.ind = meta.table$Enterotype, cex = 0.5, axes = c(3,4))
legend(-20, 15, legend = 1:3, text.col= 1:3)
```
Le plan factoriel (3,4) pour seulement 3% de la variabilité semble distingué les types "1", à gauche des deux autres types.

