---
title: "Contrôle Terminal - Module 3: Analyse statistique avec R"
date: '`r Sys.Date()`'
output:
  html_document:
    self_contained: no
    fig_caption: yes
    highlight: zenburn
    theme: cerulean
    toc: yes
    toc_depth: 3
    toc_float: yes
    code_folding: "hide"
  beamer_presentation:
    colortheme: dolphin
    fig_caption: yes
    fig_height: 6
    fig_width: 7
    fonttheme: structurebold
    highlight: tango
    incremental: no
    keep_tex: no
    slide_level: 2
    theme: Montpellier
    toc: yes
  revealjs::revealjs_presentation:
    theme: night
    transition: none
    self_contained: true
    css: ../slides.css
  pdf_document:
    fig_caption: yes
    highlight: zenburn
    toc: yes
    toc_depth: 3
  slidy_presentation:
    smart: no
    slide_level: 2
    self_contained: yes
    fig_caption: yes
    fig_height: 6
    fig_width: 7
    highlight: tango
    incremental: no
    keep_md: yes
    smaller: yes
    theme: cerulean
    toc: yes
    widescreen: yes
  ioslides_presentation:
    slide_level: 2
    self_contained: no
    colortheme: dolphin
    fig_caption: yes
    fig_height: 6
    fig_width: 7
    fonttheme: structurebold
    highlight: tango
    smaller: yes
    toc: yes
    widescreen: yes
font-import: http://fonts.googleapis.com/css?family=Risque
subtitle: "Diplôme Interuniversitaire en Bioinformatique intégrative (DU-Bii 2019)"
font-family: Garamond
transition: linear
editor_options: 
  chunk_output_type: console
---

## But de ce TP

Le but de ce travail est de mobiliser les différentes méthodes statistiques enseignées durant les cours et travaux pratiques afin d'analyser un jeu de données, et d'interpréter les résultats.

## Rendu


Les énoncés et questions sont fournis sous forme d'un document  R markdown, qui servira également de modèle pour répondre auw questions. 

En-dessous de chaque question nous vous demandons de fournir d'une part le code qui permet d'y repondre, et une interprétation sommaire des résultats (5 à 15 lignes par question). 

Le rapport de travail consistera en un document R markdown permettant aux évaluateurs de reproduire l'ensemble des résultats, et le rapport pdf produit au moyen de ce markdown. 

## Jeu de données

Pour vous faciliter la tâche, les analyses se baseront sur le jeu de données de transcriptome RNA-seq de l'étude  Breast Invasive Cancer du TCGA  (**TCGA-BIC**), mais nous sélectionnerons des sous-ensembles de données de tailles raisonnables pour les différentes parties du travail. 

## Chargement des données

Pour vous éviter de perdre trop de temps avec la localisation des fichiers de données, nous fournissons nous-même les instructions qui permettent de les charger.

```{r load_data}

```

## Exploration des données


1. Dessinez un histogramme des comptages bruts pour toutes les valeurs de la table, et commentez la figure en quelques lignes.  

```{r raw_counts_histograms}
## Histogram of the raw counts

```

2. Dessinez un histogramme des log2(counts + epsilon) pour toutes les valeurs de la table, en fixant $\epsilon = 0.1$, et commentez la figure en quelques lignes 

```{r log2_counts_histogram}
## histogram of log2-transformed counts

```

3. Sélectionnez aléatoirement un sous-ensemble de 20 échantillons (`sample()`), et dessinez un box plot des comptages bruts et log2-transformés. Commentez la figure en quelques lignes. 

```{r raw_counts_boxplot}
## Box plot of the raw counts

```

```{r log2_counts_boxplot}
## Box plot of the log2-transformed counts

```

4. Calculez les composantes principales du tableau de données log2-transformées, et générez les plots "PC1 vs PC2" et "PC3 vs PC4" en associant une couleur et/ou un symbole spécifique à chaque échantillon en fonction de sa class. Commentez le résultat en quelques lignes. 

```{r pc_plot_log2_counts}

```


## Analyse difféerentielle




