---
title: "Contrôle Terminal - Module 3: Analyse statistique avec R"
date: '`r Sys.Date()`'
output:
  html_document:
    self_contained: no
    fig_caption: yes
    highlight: zenburn
    theme: cerulean
    toc: yes
    toc_depth: 3
    toc_float: yes
    code_folding: "hide"
  beamer_presentation:
    colortheme: dolphin
    fig_caption: yes
    fig_height: 6
    fig_width: 7
    fonttheme: structurebold
    highlight: tango
    incremental: no
    keep_tex: no
    slide_level: 2
    theme: Montpellier
    toc: yes
  revealjs::revealjs_presentation:
    theme: night
    transition: none
    self_contained: true
    css: ../slides.css
  pdf_document:
    fig_caption: yes
    highlight: zenburn
    toc: yes
    toc_depth: 3
  slidy_presentation:
    smart: no
    slide_level: 2
    self_contained: yes
    fig_caption: yes
    fig_height: 6
    fig_width: 7
    highlight: tango
    incremental: no
    keep_md: yes
    smaller: yes
    theme: cerulean
    toc: yes
    widescreen: yes
  ioslides_presentation:
    slide_level: 2
    self_contained: no
    colortheme: dolphin
    fig_caption: yes
    fig_height: 6
    fig_width: 7
    fonttheme: structurebold
    highlight: tango
    smaller: yes
    toc: yes
    widescreen: yes
font-import: http://fonts.googleapis.com/css?family=Risque
subtitle: "Diplôme Interuniversitaire en Bioinformatique intégrative (DU-Bii 2019)"
font-family: Garamond
transition: linear
editor_options: 
  chunk_output_type: console
---


```{r settings, include=FALSE, echo=FALSE, eval=TRUE}
library(knitr)

options(width = 300)
# options(encoding = 'UTF-8')
knitr::opts_chunk$set(
  fig.width = 7, fig.height = 5, 
  fig.path = 'figures/TCGA_AML_',
  fig.align = "center", 
  size = "tiny", 
  echo = TRUE, 
  eval = TRUE, 
  warning = FALSE, 
  message = FALSE, 
  results = TRUE, 
  comment = "")

options(scipen = 12) ## Max number of digits for non-scientific notation
# knitr::asis_output("\\footnotesize")

```


```{r libraries, include=FALSE, echo=FALSE, eval=TRUE}
message("Loading required libraries")

library(knitr)
library(data.table)
library(VennDiagram)

## Install the library if needed then load it
required.bioconductor <- c("DESeq2", "edgeR")
for (pkg in required.bioconductor) {
  message("Loading bioconductor package\t", pkg)
  if (!require(pkg, character.only = TRUE)) {
    message("Installing bioconductor package\t", pkg)
    source("http://bioconductor.org/biocLite.R")
    biocLite(pkg)
    require(pkg, character.only = TRUE)
  }
}
```

## But de ce TP

Le but de ce travail est de mobiliser les différentes méthodes statistiques enseignées durant les cours et travaux pratiques afin d'analyser un jeu de données, et d'interpréter les résultats.

## Rendu


Les énoncés et questions sont fournis sous forme d'un document  R markdown, qui servira également de modèle pour répondre auw questions. 

En-dessous de chaque question nous vous demandons de fournir d'une part le code qui permet d'y repondre, et une interprétation sommaire des résultats (5 à 15 lignes par question). 

Le rapport de travail consistera à remettre un document Rmd permettant aux évaluateurs de reproduire l'ensemble des résultats, et le rapport pdf produit au moyen de ce markdown. Ces deux documents sont à mettre dans une archive (nom.tgz) et à déposer sur **[moodle](https://moodlesupd.script.univ-paris-diderot.fr/mod/assign/view.php?id=176370)** avant le **lundi 11 mars à 3h00**. Cette date-limite permettra de s'assurer que vous vous soyez tous affranchis des contrôles et ayez approfondi votre pratique de R avant le début des stages.
Elle est cependant négociable; revenir vers nous (Jacques ou Anne) pour en discuter.

## Jeu de données

Le jeu de données se base sur une analyse de 125 patients souffrant de **leucémie myéloïde aiguë** (**AML**), disponible sur le site du projet **The Cancer Genome Atlas** (**TCGA**). Pour ce travail-ci nous nous focaliserons sur les données transcriptomiques (RNA-seq). Notez que le site TCGA fournit aussi des données de méthylome pour les mêmes patients. 

Les données de comptage et métadonnées ont été téléchargées de la base de données **Recount2** via la librairie R `recount`, et pré-moulinées pour les fournir dans un format directement utilisable. 

Le jeu de données fourni consiste en 2 tableaux

- **Expression** (fichier `AML_counts_filtered-genes.tsv.gz`) : comptages bruts des comptages de lectures courtes (reads) par gène (lignes) pour chaque patient (colonnes). Les gènes ont été filtrés pour écarter les lignes contenant trop de zeros et celles dont toutes les valeurs étaient inférieures à 10. Vous ne devez donc plus effectuer cette étape de filtrage. 

- **Classes de patients** (fichier `AML_sample-classes.tsv.gz`) : le pronostic associé à chaque patient, avec trois valeurs: "Favorable", "Poor", "Intermediate/Normal". 

Nous fournissons également pour information un tableau complet des donnés phénotypiques (`AML_pheno.tsv.gz`) extraites des données TCGA via Recount, mais celui-ci n'est pas nécessaire à la réalisation du travail personnel.


## Votre espace de travail

Le code ci-dessous définit l'endroit où les données et résultats seront sauvegardés dans votre compte. Vous pouvez bien entendu le modifier.

```{r}
workdir <- "~/DU-Bii/m3/TGCA_AML_analysis"
dir.create(path = workdir, showWarnings = FALSE, recursive = TRUE)
message("Working directory\t", workdir)

```


## Chargement des données

Pour vous éviter de perdre trop de temps avec la localisation des fichiers de données, nous fournissons nous-même les instructions qui permettent de les charger.

```{r load_expression_table}
## Set the URL of the data folder
data.folder.URL <- "https://du-bii.github.io/study-cases/Homo_sapiens/TCGA_study-case/TCGA_AML_data/"

## Download a local copy of the expression file if not already done
## This avoids wasting time to re-download all the data at each run of the script.
expr.file <- "AML_counts_filtered-genes.tsv.gz" # Expression file name
expr.URL <- file.path(data.folder.URL, expr.file) # URL of expression file on the server
expr.path <- file.path(workdir, expr.file) # Full path of the local copy of the expression file
if (!file.exists(expr.path)) {
  message("Downloading expression file from ", expr.URL)
  download.file(url = expr.URL, destfile = expr.path)
}

## Load expression table
expr.table <- read.delim(
  file = expr.path, 
  header = TRUE, 
  row.names = NULL)
message("Loaded expression table with " , 
        nrow(expr.table), " rows (genes) x ", 
        ncol(expr.table), " columns")
```

Le tableau d'expression contient 

- `r format(big.mark = ".", nrow(expr.table))` lignes (gènes) 
- `r ncol(expr.table)` colonnes (échantillons) 


```{r load_sample_classes}

## Download a local copy of the sample classes if not already done
## This avoids wasting time to re-download all the data at each run of the script.
sample.class.file <- "AML_sample-classes.tsv.gz" # sample.class file name
sample.class.URL <- file.path(data.folder.URL, sample.class.file) # URL of sample.class file on the server
sample.class.path <- file.path(workdir, sample.class.file) # Full path of the local copy of the sample.class file
if (!file.exists(sample.class.path)) {
  message("Downloading sample.class file from ", sample.class.URL)
  download.file(url = sample.class.URL, destfile = sample.class.path)
}

## Load sample.class table
sample.class.table <- read.delim(
  file = sample.class.path, 
  header = TRUE, 
  row.names = 1)

## Get the sample class in a vector
sample.classes <- as.vector(sample.class.table$sample.class)

## Set patient ID as names to each entry of this vector
names(sample.classes) <- row.names(sample.class.table)

## Report class sizes
message("Loaded sample.classes in a vector names sample.classes ")
kable(table(sample.classes), caption = "Samples per classe")
```


```{r FOR_INFO_pheno_table}
## Download a local copy of the pheno table if not already done
## This avoids wasting time to re-download all the data at each run of the script.
pheno.file <- "AML_pheno.tsv.gz" # pheno file name
pheno.URL <- file.path(data.folder.URL, pheno.file) # URL of pheno file on the server
pheno.path <- file.path(workdir, pheno.file) # Full path of the local copy of the pheno file
if (!file.exists(pheno.path)) {
  message("Downloading pheno file from ", pheno.URL)
  download.file(url = pheno.URL, destfile = pheno.path)
}

## Load pheno table
pheno.table <- read.delim(
  file = pheno.path, 
  header = TRUE, 
  row.names = NULL)
message("Loaded pheno table with " , 
        nrow(pheno.table), " rows (genes) x ", 
        ncol(pheno.table), " columns")

```


## Exploration des données


1. Dessinez un histogramme des comptages bruts pour toutes les valeurs de la table, et commentez la figure en quelques lignes.  

```{r raw_counts_histograms}
## Histogram of the raw counts

```

2. Dessinez un histogramme des log2(counts + epsilon) pour toutes les valeurs de la table, en fixant $\epsilon = 0.1$, et commentez la figure en quelques lignes 

```{r log2_counts_histogram}
## histogram of log2-transformed counts

```

3. Sélectionnez aléatoirement un sous-ensemble de 20 échantillons (`sample()`), et dessinez un box plot des comptages bruts et log2-transformés. Commentez la figure en quelques lignes. 

```{r raw_counts_boxplot}
## Box plot of the raw counts

```

```{r log2_counts_boxplot}
## Box plot of the log2-transformed counts

```

4. Calculez les composantes principales du tableau de données log2-transformées, et générez les plots "PC1 vs PC2",  "PC3 vs PC4" et "PC5 vs PC6" en associant une couleur et/ou un symbole spécifique à chaque échantillon en fonction de sa class. Commentez le résultat en quelques lignes. 

```{r pc_plot_log2_counts}

```


## Analyse différentielle

1. Avec DESeq2, faites une analyse des gènes différentiellement exprimés entre les classes "Favorable" et "Poor". Ajoutez à la table de résultat (celle avec les log-FC et p-valeurs) une colonne "positive" qui contiendra la valeur TRUE si la p-valeur ajustée est inférieure à $\alpha = 0.05$, et FALSE dans le cas contraire. 

```{r DEG}
## Selection of differentially expressed genes with edgeR

```

2. Dessinez un histogramme des P-valeurs nominales et commentez le résultat.

```{r pvalue_histogram}
## P-value histogram

```

3. Dessinez le MA-plot et commentez le résultat. 

```{r MA_plot}
## MA plot

```

4. Dessinez un volcano plot et commentez le résultat

```{r volcano_plot}
## Volcano plot

```

5. Avec la fonction `write.table()`, exportez dans votre espace de travail 

    - le tableau complet de résultats de DESeq2
    - ce tableau limité aux gènes déclarés positifs
    - un fichier texte avec uniquement les noms des gènes déclarés positifs (un nom par ligne)

```{r export_DEG_results}
## Export DEG full table

## Export DEG table for genes declared positive only

## Export text file with DEG names (one gene name per line)


```


## Classification supervisée

Effectuez une analyse de classification supervisée en comparant soit deux méthodes différentes (par exemple Random Forest versus SVM) soit deux valeurs de parameètres pour une méthode donnée (par exemple SVM avec un noyau. 

Pour cela, utilisez une stratégie de sous-échantilonnage aléatoire en utilisant 2/3 des échantillons pour l'apprentissage et 1/3 pour l'évaluation. Répétez l'opération 10 fois (par exemple au moyen d'une boucle `for`). 

Pour chaque méthode/paramètre, effectuez une analyse en multi-groupes (avec les 3 groupes d'AML), calculez la table de confusion, le taux de prédictions correctes (Accuracy) et d'erreurs de classification (Misclassification Error Rate, R). 

Commentez les résultats. 

```{r supervised_classification}
## Multi-groups Supervised classification

```

